ACORDAO-COMPLETO-2425567

ACÓRDÃO 13947/2020 ATA 43/2020 - PRIMEIRA CÂMARA

VISTOS, relatados e discutidos estes autos de prestação de contas da Universidade Federal do Paraná referentes ao exercício de 2005;
ACORDAM os Ministros do Tribunal de Contas da União, reunidos em sessão de Primeira Câmara, ante as razões expostas pelo Relator, em:
9.1. sobrestar o julgamento das contas de Carlos Augusto Moreira Júnior, ex-reitor, com fundamento no art. 157 do Regimento Interno c/c o art. 47 da Resolução TCU 259/2014, até decisão definitiva nos processos TC Processo 021.208/2009-5, TC Processo 003.748/2013-8, TC Processo 028.478/2014-2, TC Processo 028.517/2014-8, TC Processo 023.081/2017-1 e TC Processo 028.441/2014-1;
9.2. julgar regulares com ressalvas, com fundamento nos arts. 1º, inciso I, 16, inciso II, 18 e 23, inciso II, da Lei 8.443/1992, c/c os arts. 1º, inciso I, 208 e 214, inciso II, do Regimento Interno, em face das falhas adiante apontadas, as contas de Vilson Kachel, então pró-reitor de Recursos Humanos e Estudantis, dando-lhe quitação:
9.2.1. pagamento de Vantagem Pessoal Nominalmente Identificável (VPNI) decorrente de periculosidade ou insalubridade, mesmo após cessarem as causas da concessão;
9.2.2. pagamento indevido de diferença de provento a 461 servidores;
9.2.3. pagamento indevido de Vantagem Pessoal Transitória (VPT) a servidores lotados em localidade não contemplada com a gratificação de localidade; e
9.2.4. cessão informal de dois servidores da UFPR à prefeitura municipal de Almirante Tamandaré/PR no período de 1/1/2005 a 13/5/2007;
9.3. julgar regulares as contas de Maria Tarcisa Silva Bega, vice-reitora, Rita de Cássia Lopes Fiakofski, pró-reitora de Extensão e Cultura, Hamilton Costa Júnior, pró-reitor de Administração, Nivaldo Eduardo Rizzi, pró-reitor de Pesquisa e Pós-Graduação, Valdo José Cavallet, pró-reitor de Graduação, e Zaki Akel Sobrinho, pró-reitor de Planejamento, Orçamento e Finanças, com fundamento nos arts. 1º, inciso I, 16, inciso I, 17 e 23, inciso I, da Lei 8.443/1992 c/c os arts. 1º, inciso I, 207 e 214, inciso I, do Regimento Interno, dando-lhes quitação plena;
9.4. dar ciência deste acórdão à Universidade Federal do Paraná (UFPR) .

Prestação de Contas Ordinária de Universidade Federal do Paraná relativa ao Exercício Financeiro de 2005.

Primeira Câmara

Universidade Federal do Paraná.

3. Interessados/Responsáveis:
3.1. Interessado: Universidade Federal do Paraná (75.095.679/0001-49).
3.2. Responsáveis: Carlos Augusto Moreira Júnior (XXX.164.169-XX); Hamilton Costa Júnior (XXX.489.909-XX); Maria Tarcisa Silva Bega (XXX.115.809-XX); Nivaldo Eduardo Rizzi (XXX.706.879-XX); Rita de Cássia Lopes Fiakofski (XXX.327.999-XX); Valdo José Cavallet (XXX.797.119-XX); Vilson Kachel (XXX.259.209-XX); Zaki Akel Sobrinho (XXX.063.759-XX).

13.1. Ministros presentes: Walton Alencar Rodrigues (Presidente), Bruno Dantas e Vital do Rêgo (Relator).
13.2. Ministros-Substitutos presentes: Augusto Sherman Cavalcanti e Weder de Oliveira.

ACORDAO-COMPLETO-2554959

Acórdão de Relação 7437/2022 - Primeira Câmara

Acórdão de Relação

VITAL DO RÊGO

Adoto como relatório a instrução produzida pela Secretaria de Controle Externo da Educação (peça 46) , sobre a prestação de contas relativa ao exercício de 2005 da Universidade Federal do Paraná (UFPR) , que contou com a anuência do dirigente da unidade técnica (peça 47) :
INTRODUÇÃO
1.	Cuidam os autos de processo de contas anuais da Universidade Federal do Paraná (UFPR) relativas ao exercício de 2005.
2.	O processo se encontra organizado de acordo com a então vigente Instrução Normativa TCU 47/2004.
HISTÓRICO 
3.	Em instrução inicial de peça 23, p. 17-36, a unidade técnica examinou as 16 impropriedades e três irregularidades registradas no relatório de auditoria da Controladoria-Geral da União (da peça 9, p. 36, até a peça 22, p. 20) . Daquelas, a unidade técnica julgou mais relevantes as seguintes:
a)  celebração de convênios no montante de R$ 3.608.362,91 com a da Fundação da Universidade Federal do Paraná para o Desenvolvimento da Ciência, Tecnologia e Cultura (FUNPAR) no final do exercício, sem que o objeto dos convênios caracterize interesse comum e com recursos executados em dotação orçamentária imprópria (item 4.1.6.1 do RAG) ;
b)  ocupação irregular de imóveis da UFPR e subutilização de equipamento de alto custo (item 5.1.1.1 do RAG) ;
c)  falha na incorporação e cadastramento dos imóveis da UFPR situados nos municípios de Rio Negro e São João do Triunfo, que permanecem sem registro no cartório de imóveis (item 5.1.1.2 do RAG) ;
d)  cessão ilegal de servidores para a câmara municipal de Curitiba (item 6.1.1.1 do RAG) ;
e)  cessão de servidores ao governo estadual e à prefeitura de Curitiba com ônus para a UFPR, contrariando o disposto no art. 4° do Decreto 4.050, de 12 de dezembro de 2001 (item 6.1.1.2 do RAG) ;
f)  existência de 2.270 funcionários contratados pela FUNPAR exercendo, em sua maioria, função inerente aos servidores ocupantes de cargo efetivo dos quadros da UFPR (item 6.1.2.1 do RAG) ;
g)  pagamento de Vantagem Pessoal Nominalmente Identificável (VPNI) decorrente de reclassificação de servidor, mesmo após cessarem as causas da concessão (item 6.2.1.1 do RAG) ;
h)  pagamento de Vantagem Pessoal Nominalmente Identificável (VPNI) decorrente de periculosidade ou insalubridade, mesmo após cessarem as causas da concessão (item 6.2.1.2 do RAG) ;
i)  pagamento indevido de diferença de provento a 461 servidores (item 6.2.1.3 do RAG) ;
j)  pagamento indevido de Vantagem Pessoal Transitória (VPT) a servidores lotados em localidade não contemplada com a gratificação de localidade (item 6.2.1.4 do RAG) ;
k)  pagamento de auxílio-transporte em quantidade indevida ou em fins de semana (itens 6.2.3.1 e 6.2.3.1 do RAG) ;
l)  pagamento do auxílio-alimentação integral a servidores com jornada de trabalho inferior a 30 horas ou em valor mensal superior ao estipulado pelo Ministério do Planejamento, Orçamento e Gestão (item 6.2.3.3 do RAG) ;
m)  existência de 11 servidores com idade igual ou superior a 70 anos na condição de ativo (item 6.3.1.1 do RAG) ;
n)  existência de servidores que comprovadamente não cumprem a jornada de trabalho a que estão obrigados ou que exercem gerência de empresas privadas (item 6.4.1.1 do RAG) ;
o)  descumprimento de jornada de trabalho por servidores da UFPR e por terceirizados da FUNPAR lotados no Hospital de Clínicas, além de baixa produtividade por parte de alguns médicos anestesiologistas do quadro da UFPR e terceirizados da FUNPAR (item 6.4.1.2 do RAG) ;
p)  ausência de segregação de função em todas as fases dos processos de aquisição por dispensa de licitação, favorecimento de empresas em alguns desses processos e outras falhas consistentes na inclusão de proposta de empresa sem seus dados essenciais e na aceitação de Certidão Negativa de Débito da Previdência Social vencida (item 7.1.1.1 do RAG) . 
4.	Entendendo que somente "algumas das irregularidades apuradas no presente processo, pela sua gravidade, ensejam a aplicação de multa aos responsáveis", a unidade técnica realizou audiência dos gestores relativamente aos fatos tratados nas alíneas "a", "d", "e", "f", "g", "h", "i", "j", "n", "o" e "p" do parágrafo acima.
5.	A segunda instrução de peça 31, p. 30-50, analisou as razões de justificativa apresentadas pelos respectivos gestores responsabilizados, análise que será aproveitada mais adiante na seção Exame Técnico da presente instrução. Embora o auditor tenha à época proposto o julgamento de mérito do processo, seu diretor, com a anuência do titular da unidade técnica, entendeu haver processos conexos com "reflexo nestas contas de 2005, tendo em vista que apontam para recolhimento de valores que perpassam o exercício ora em análise", motivo pelo qual propôs "o sobrestamento das contas dos responsáveis arrolados no presente processo, até o deslinde definitivo dos processos nos Processo 026.921/2008-0, Processo 021.340/2006-3 e Processo 011.178/2007-4" (peça 33, p. 4-11) , medida que contou com a concordância do relator (despacho de peça 33, p. 12) .
6.	Julgados dois daqueles processos sobrestantes e identificados outros com potencial impacto sobre as contas ordinárias de 2005 da UFPR, decidiu o Tribunal por meio do Acórdão 7430/2013-TCU-Segunda Câmara, relatado pelo ministro José Jorge, "sobrestar o julgamento das contas a seguir relacionadas, até a apreciação de mérito dos TCs Processo 011.178/2007-4, Processo 014.106/2012-4, Processo 009.368/20013-2 e Processo 021.208/2009-5, sem prejuízo de juntar cópia da instrução da Unidade Técnica aos TCs Processo 026.921/2008-0, Processo 021.340/2006-3 e Processo 006.138/2006-0" (peça 42) .
7.	Novo pronunciamento técnico feito mais de seis anos após aquela deliberação (peça 43) resultou no Acórdão 4938/2020-TCU-Segunda Câmara, relatado pelo ministro Vital do Rêgo, em que o TCU, entre outras medidas, determinou "levantar o sobrestamento dos presentes autos" (peça 44) .
EXAME TÉCNICO
8.	No exame das presentes contas, será dada ênfase à análise da conformidade das peças que compõe o processo, ao rol de responsáveis, aos processos conexos e às constatações do controle interno, sobretudo aquelas já analisadas em instruções precedentes. 
I.	 Avaliação da conformidade das peças que compõem o processo
9.	Reproduz-se a seguir parte do exame efetivado anteriormente pela unidade técnica na instrução de peça 23, p. 17-36.
Procedido o exame das contas, conforme as instruções vigentes, constatamos que o Relatório de gestão do responsável contém os elementos relacionados na IN/TCU nº 47/2004.
Consta dos autos que não houve pleno cumprimento dos programas de trabalho, tendo, entretanto, o gestor apresentado as justificativas necessárias. (fls. 22 e 23) 
No Relatório do Controle Interno constam as informações em títulos específicos relativas aos quesitos requeridos na IN 47/2004
A avaliação procedida pelo Controle Interno, à vista dos elementos constantes dos autos, não indica a eficiência, eficácia e economicidade da gestão dos responsáveis, não sendo satisfatório o desempenho da ação administrativa quanto aos resultados quantitativos e qualitativos alcançados.
Os demonstrativos contábeis, constantes dos autos, refletem a exatidão contábil atestada pelos pareceres de auditoria.
6.1 - Pareceres de auditoria interna da entidade: Aprovou com Ressalvas
6.2 - Conselho/Diretoria: Aprovou
6.3 - Controle interno: Irregulares
10.	Por meio da Resolução 01/06-CONCUR (peça 9, p. 9) , o Conselho de Curadores aprovou a prestação de contas, destacando em seu parecer de peça 8, p. 46, a existência de dificuldades administrativas "que ainda impedem o cumprimento integral das normas e regulamentos internos e externo". Como tais dificuldades não implicaram "efeitos lesivos ao sistema", os conselheiros apenas recomendam "que sejam tomadas providências no sentido de facilitar os procedimentos de auditoria, de modo a melhorar a elaboração e análise das futuras prestações de contas da IFES".
11.	O Conselho de Administração e Planejamento, sustentado pelo parecer conclusivo de peça 8, p. 48-49, e peça 9, p. 3-8, homologou a prestação de contas.
12.	A Controladoria-Geral da União, ao examinar a gestão dos responsáveis, identificou, no relatório de auditoria de peça 9, p. 36, até a peça 22, p. 20, a ocorrência de irregularidades e impropriedades para as quais expediu as correspondentes recomendações.
13.	No Certificado de Auditoria (peça 22, p. 21-24) , o chefe da CGU no estado do Paraná propôs o julgamento pela irregularidade das contas do reitor CARLOS AUGUSTO MOREIRA JÚNIOR, do pró-reitor de Recursos Humanos e Estudantis VILSON KACHEL, do pró-reitor de Administração HAMILTON COSTA JÚNIOR e do pró-reitor de Planejamento, Orçamento e Finanças ZAKI AKEL SOBRINHO. Aos demais responsáveis, a proposta foi pela regularidade de suas contas.
14.	O dirigente do órgão de controle interno acolheu a manifestação expressa no certificado de auditoria (peça 22, p. 25) .
15.	O Ministro de Estado da Educação atestou haver tomado conhecimento das conclusões constantes do relatório de auditoria de gestão, do certificado de auditoria, bem como do parecer conclusivo do dirigente do órgão de controle interno (peça 22, p. 26) . 
II. Rol de responsáveis
16.	As dezenas de responsáveis arrolados na peça 1, p. 6-12, foram reduzidas pelo Acórdão 4938/2020-TCU-Segunda Câmara, relatado pelo ministro Vital do Rêgo, a "somente os dirigentes de nível estratégico da Universidade, a saber, o Reitor, o Vice-reitor e os Pró-reitores", decisão fundada no pronunciamento de peça 43 em que a unidade técnica propôs "que na apreciação de processos de contas, ainda que autuados na vigência de outras Instruções ou Decisões Normativas, o rol de responsáveis seja atualizado nos termos das hoje vigentes IN-TCU 63/2010 e DN-TCU 178/2019, que exigem o arrolamento, no caso das Universidades, apenas do dirigente máximo (Reitor) e dos ocupantes de cargo de direção no nível de hierarquia imediatamente inferior e sucessivo (Vice-reitor e Pró-reitores) , todos na condição de titulares".
17.	Procedida a exclusão daqueles que constaram indevidamente no rol de peça 1, p. 6-12, restaram como responsáveis nas presentes contas os seguintes gestores:
CARLOS AUGUSTO MOREIRA JÚNIOR, reitor;
MARIA TARCISA SILVA BEGA, vice-reitora; 
HAMILTON COSTA JÚNIOR, pró-reitor de Administração; 
NIVALDO EDUARDO RIZZI, pró-reitor de Pesquisa e Pós-Graduação; 
RITA DE CÁSSIA LOPES FIAKOFSKI, pró-reitora de Extensão e Cultura; 
VALDO JOSÉ CAVALLET, pró-reitor de Graduação; 
VILSON KACHEL, pró-reitor de Recursos Humanos e Estudantis; e 
ZAKI AKEL SOBRINHO, pró-reitor de Planejamento, Orçamento e Finanças.
III. Processos conexos e contas de exercícios anteriores
18.	Os processos conexos aos autos em exame estão relacionados na tabela seguinte.
	Tabela 1. PC anterior e outros processos conexos
	NÚMERO
	TIPO
	SITUAÇÃO

	TC Processo 014.382/2005-5
	PC, exercício 2004
	Aberto

	TC Processo 004.033/2005-0
	RMON
	Encerrado

	TC Processo 017.876/2005-9
	RMON
	Encerrado

	TC Processo 007.656/2004-3
	APOS
	Encerrado

	TC Processo 006.138/2006-0
	RMON
	Encerrado

	TC Processo 006.272/2007-5
	REPR
	Encerrado

	TC Processo 019.514/2005-9
	REPR
	Encerrado

	TC Processo 021.340/2006-3
	REPR
	Encerrado

	TC Processo 002.931/2006-4
	REPR
	Encerrado

	TC Processo 011.178/2007-4
	TCE
	Encerrado

	TC Processo 012.265/2002-5
	REPR
	Encerrado

	TC Processo 014.106/2012-4
	TCE
	Encerrado

	TC Processo 026.921/2008-0
	TCE
	Encerrado

	TC Processo 009.368/2013-2
	REPR
	Encerrado

	TC Processo 021.208/2009-5
	TCE
	Aberto

	TC Processo 003.748/2013-8
	TCE
	Aberto

	TC Processo 028.441/2014-1
	TCE
	Aberto

	TC Processo 028.478/2014-2
	TCE
	Aberto

	TC-Processo 028.517/2014-8
	TCE
	Aberto

	TC Processo 023.081/2017-1
	TCE
	Aberto

19.	Relativamente à prestação de contas do exercício de 2004, esteve com o julgamento sobrestado até 7/5/2020, data em que o Acórdão 4937/2020-TCU-Segunda Câmara, relatado pelo ministro Vital do Rêgo, levantou o sobrestamento. Embora alguns fatos tratados nos processos conexos tratem de ocorrências com impacto sobre estas e sobre aquelas contas, as irregularidades podem ser circunscritas a cada um dos dois exercícios de gestão, não interferindo o julgamento daquele processo, pelo princípio da anualidade, no julgamento das presentes contas de 2005.
20.	Quanto aos demais processos conexos, segue a síntese de cada um deles.
TC Processo 004.033/2005-0
21.	Relatório de Monitoramento para verificar o cumprimento, pelo Hospital das Clínicas da UFPR, das medidas decorrentes do Acórdão 395/2004-TCU-Plenário, relatado pelo ministro-substituto Lincoln Magalhães da Rocha.
22.	Em 14/5/2008, o TCU prolatou o Acórdão 886/2008-TCU-Plenário, relatado pelo ministro Raimundo Carreiro, em que reconheceu o "atendimento da quase totalidade das recomendações e das determinações" e o "não atendimento, com causa justificada, das demais". Renovou então as seguintes recomendações e determinações ao órgão:
9.1. determinar à Direção-Geral do Hospital de Clínicas da Universidade Federal do Paraná que:
9.1.1. exerça formalmente as atribuições que lhe foram conferidas pelo artigo 17 do Estatuto Social da Associação dos Amigos do hospital de Clínicas da Universidade Federal do Paraná - AAHC, especialmente no que se refere ao inciso III, auxiliando na fiscalização da efetiva aplicação de recursos captados, no âmbito do Hospital de Clínicas e mantendo registro das fiscalizações exercidas;
9.1.2. promova, na medida das possibilidades orçamentárias, a contratação de serviços de vigilância e segurança para as dependências do Hospital de Clínicas;
9.1.3. informe, detalhadamente, no prazo de 60 dias, as medidas efetivadas para ultimar, até 31/12/2006, a dispensa de funcionários da FUNPAR, nos termos homologados pela 1ª Vara do Trabalho de Curitiba no processo nº 00008/2002, da Justiça do Trabalho - 9ª Região;
9.2. recomendar à Direção-Geral do Hospital de Clínicas da Universidade Federal do Paraná que:
9.2.1. conclua a implantação do sistema de controle que permita verificar o efetivo cumprimento da carga horária legal dos funcionários do Hospital;
23.	Na peça 1, p. 197-199, deste RMON a unidade técnica incluiu despacho de 10/10/2008 em que constata, "com base na análise dos documentos enviados, o cumprimento dos itens do Acórdão 886/2008-TCU-Plenário, com a comprovação documental".
TC Processo 017.876/2005-9
24.	Relatório de Monitoramento para verificar o cumprimento, pela UFPR, da determinação constante do item 8.2 da Decisão 292/2002-TCU-2ª Câmara, relatada pelo ministro Valmir Campelo, com a redação dada pelo Acórdão 2360/2003-TCU-Segunda Câmara, de relatoria do ministro Ubiratan Aguiar.
25.	Em 7/11/2006, o TCU prolatou o Acórdão 3125/2006-TCU-Primeira Câmara, relatado pelo ministro Valmir Campelo, em que acolheu "as razões de justificativa oferecidas pelo responsável, por meio das quais conclui-se ter havido o cumprimento de determinação do Tribunal, tendente a resguardar o indispensável vínculo entre a Universidade Federal do Paraná e suas atribuições institucionais, mediante a retomada da gestão do seu Hospital e Maternidade Victor Ferreira do Amaral, no sentido técnico e operacional, após o término da vigência do Convênio nº 007/2001, em maio de 2005".
26.	Não obstante, determinou o TCU naquela deliberação que a UFPR adotasse "as providências necessárias ao exato cumprimento do disposto no § 3º do art. 4º da Lei nº 8.958/94, após o provimento, mediante concurso público, dos cargos necessários ao seu quadro de servidores, para atuação no Hospital e Maternidade Victor Ferreira do Amaral, conforme requerido junto ao Ministério da Educação e ao Ministério do Planejamento, Orçamento e Gestão, mediante o Ofício nº 023/05-PRHAE/GAB, de 31/1/2005, da UFPR".
27.	Ao constatar infrutíferas as tratativas da UFPR de "obter junto ao MPOG a abertura de novas vagas em seu quadro permanente de pessoal" de modo a dar "cumprimento ao determinado no subitem 9.2 do Acórdão 3125/2006-TCU-Primeira Câmara", propôs a unidade técnica o apensamento definitivo do processo ao TC Processo 016.954/2009-5 (pareceres de peça 4, p. 16-23, deste RMON) , medida com a qual se pôs em concordância o TCU por meio do Acórdão 808/2011-TCU-Plenário, relatado pelo ministro Valmir Campelo (peça 4, p. 24, daqueles autos) .
TC Processo 007.656/2004-3
28.	Atos de aposentadoria de duas servidoras da UFPR aos quais o TCU negou registro por meio Acórdão 333/2005-TCU-Primeira Câmara, relatado pelo ministro Guilherme Palmeira, com determinação à universidade para que:
9.3.1. com fundamento nos arts. 71, inciso IX, da Constituição Federal e 262 do Regimento Interno desta Corte, faça cessar, no prazo máximo de 15 (quinze) dias, os pagamentos decorrentes dos atos impugnados, contados a partir da ciência da presente decisão, sob pena de responsabilidade solidária da autoridade administrativa omissa;
9.3.2. verifique se para o cômputo do tempo prestado à atividade rural das interessadas houve o pronunciamento formal do INSS;
29.	Em monitoramento à determinação, a SEFIP constatou seu descumprimento injustificado decorrente do qual o TCU proferiu o Acórdão 1235/2007-TCU-Segunda Câmara, relatado pelo ministro Aroldo Cedraz, aplicando multa de R$ 5.000,00 ao reitor Carlos Augusto Moreira Júnior e determinando a suspensão imediata do "pagamento de todas as parcelas alusivas à diferença de enquadramento previsto no Decreto nº  95.689/1988 às servidoras inativas Ana Tereza Zimmermann Faggion e Justina Cetnarski Maiczak".
30.	Ao apreciar Pedido de Reexame do reitor, o TCU lhe concedeu provimento para "tornar insubsistente o Acórdão 1235/2007-TCU-Segunda Câmara" (Acórdão 5681/2008-TCU-Segunda Câmara, relatado pelo ministro Benjamin Zymler) .
31.	Por fim, o Tribunal decidiu determinar à SEFIP que autuasse "os atos de aposentadoria em favor das" duas servidoras aposentadas e em seguida arquivasse os autos (Acórdão 3507/2013-TCU-Plenário, relatado pelo ministro Aroldo Cedraz) .
TC Processo 006.138/2006-0
32.	Relatório do Monitoramento com o objetivo de verificar o cumprimento pela UFPR das determinações proferidas pelo Tribunal mediante a Decisão 404/2002-TCU-1ª Câmara, relatada pelo ministro Iram Saraiva.
33.	Ao rejeitar as razões de justificativa do reitor Carlos Augusto Moreira Júnior, o TCU lhe aplicou multa no valor de R$ 15.000,00, determinando também à UPFR "que somente contrate a Fundação da Universidade Federal do Paraná, por dispensa de licitação, com fundamento no art. 24, inciso XIII, da Lei nº 8.666/93, quando o objeto do contrato for inerente, de forma direta, a atividades de projetos de pesquisa, ensino e extensão e de desenvolvimento institucional, científico e tecnológico, em estrito cumprimento ao previsto no art. 1º da Lei nº 8.958/94" (Acórdão 2466/2007-TCU-Plenário, relatado pelo ministro Raimundo Carreiro) .
34.	Pedido de Reexame do reitor trouxe aos autos argumentação incapaz "de desconstituir os fundamentos da deliberação recorrida", o que conduziu à negativa de provimento por meio do Acórdão 2529/2008-TCU-Plenário, relatado pelo ministro Marcos Vinicios Vilaça.
35.	No âmbito judicial, o reitor quitou o valor da multa e teve seu processo de execução extinto em 18/10/2012 por despacho do juiz da 5ª Vara Federal de Curitiba (peça 3, p. 56 do RMON) .
TC Processo 006.272/2007-5
36.	Representação da unidade técnica do TCU no Paraná "sobre aquisições por meio de dispensa de licitação" relatadas como irregulares na prestação de contas da UFPR relativa ao exercício de 2004 (TC Processo 014.382/2005-5) . O motivo da atuação imediata do Tribunal se devia, segundo aquela UT, à "gravidade das irregularidades, a frequência com que foram praticadas, a possibilidade de ainda estarem sendo praticadas, e o fato de o processo de Prestação de Contas conter várias outras irregularidades, o que demandará um tempo consideravelmente maior até seu julgamento". 
37.	Nos autos, ouviram-se dirigentes da UFPR e empresas contratadas acerca das seguintes irregularidades: "a) fracionamento contumaz de despesas em benefício de determinadas empresas; (b) aquisições de produtos junto a empresas de que eram sócios servidores da própria universidade; c) fraudes em processos licitatórios (falsificação de assinatura, uso indevido de logomarca, criação de nomes fictícios e forjamento de documentos) ".
38.	Notando o relator do processo, ministro Aroldo Cedraz, que o "pró-reitor de planejamento, orçamento e finanças Zaki Akel Sobrinho" enumerara "as diversas providências adotadas em decorrência das constatações da CGU/PR" e que a unidade técnica reconhecera "que, na forma como foram descritas, as medidas devem estancar as irregularidades tratadas nestes autos", restou para Sua Excelência "descaracterizada a urgência que motivou a constituição deste feito, o que toma desnecessária a continuação de sua tramitação isolada", razão pela qual determinou "sua juntada ao processo TC-Processo 014.382/2005-5, onde são tratadas as contas anuais de 2004 da UFPR" (despacho de 17/1/2008 de peça 5, p. 46, dos autos da Representação) .
TC Processo 019.514/2005-9
39.	Representação originada de expediente encaminhado pelo Deputado Federal Luiz Carlos Hauly noticiando possíveis irregularidades na contratação, pela UFPR, do Instituto Tecnológico de Desenvolvimento Educacional (ITDE) para a realização de cursos profissionalizantes na modalidade de Ensino a Distância (EAD) .
40.	Por meio do Acórdão 2645/2007-TCU-Plenário, relatado pelo ministro Guilherme Palmeira, o TCU acolheu parcialmente as razões de justificativa oferecidas pelos gestores da UFPR de sua fundação de apoio, a quem dirigiu uma série de determinações para aperfeiçoar a execução do Convênio 201/04-UFPR/FUNPAR/ITDE celebrado entre a universidade e o ITDE.
41.	Por fim, determinou o TCU apartar do processo uma tomada de contas especial para apurar "a ausência de prestação de contas e das irregularidades constatadas na documentação apresentada pelo Instituto Tecnológico de Desenvolvimento Educacional-ITDE, bem como para apurar o débito relativo à arrecadação dos denominados 'cursos livres', em especial do Curso de Avaliação de Aprendizagem do Programa Rede Nacional de Formação de Professores - SEB/MEC, ante o descumprimento do subitem 9.3.4 do Acórdão 2645/2007-TCU-Plenário pela a ausência de quaisquer informações acerca dessa receita pela referida ONG, além dos demais cursos ministrados à distância com parcerias de outras entidades privadas, a exemplo IBCT - Instituto Brasileiro de Educação, Ciência e Tecnologia e da AMBM-Associação dos Massoterapeutas do Brasil" (Acórdão 2699/2008-TCU-Primeira Câmara, relatado pelo ministro Guilherme Palmeira) .
TC Processo 026.921/2008-0
42.	Tomada de Contas Especial constituída por determinação do Acórdão 2699/2008-TCU-Primeira Câmara, relatado pelo ministro Guilherme Palmeira, proferido no processo de Representação TC Processo 019.514/2005-9.
43.	Em despacho de 26/8/2009 o relator, ministro Aroldo Cedraz, determinou "a constituição de processo apartado" de TCE, que resultou no processo 	TC Processo 021.208/2009-5.
44.	Por fim, o processo acabou arquivado "pela necessidade de constituição de processos de representação, na forma de apartados", para agrupar outras denúncias chegadas ao Tribunal "durante a instrução do feito [...] relatando novas irregularidades referentes à realização de cursos à distância, porém com outras entidades: o IBCT - Instituto Brasileiro de Educação, Ciência e Tecnologia (CNPJ 03.107.355/0001-72) , a AMBM - Associação de Massoterapeutas do Brasil (CNPJ 04.213.163/0001-03) , a Golden Consultoria Empresarial Ltda. (CNPJ 79.965.836/0001-80) e a Maxi Cursos e Concursos" (Acórdão 5594/2010-TCU-Segunda Câmara, relatado pelo ministro Aroldo Cedraz) .
45.	A primeira das representações apartadas (TC Processo 029.471/2010-9) acabou novamente convertida em TCE por meio do Acórdão 7093/2012-TCU-Segunda Câmara, relatado pelo ministro Aroldo Cedraz, originando o TC Processo 003.748/2013-8. Já a segunda representação (TC Processo 024.962/2010-4) resultou, por determinação do Acórdão 736/2013-TCU-Segunda Câmara, também de relatoria do ministro Aroldo Cedraz, em outras cinco Representações: TC Processo 009.317/2013-9, TC Processo 009.368/2013-2, TC Processo 009.379/2013-4, TC Processo 009.391/2013-4 e TC Processo 009.396/2013-6.
46.	O quadro a seguir sintetiza o estágio das cinco representações autuadas por determinação do Acórdão 736/2013-TCU-Segunda Câmara.
Tabela 2. Situação das Representações originadas do TC Processo 026.921/2008-0
	REPR
	SITUAÇÃO
	ACÓRDÃO
	TCE

	TC Processo 009.317/2013-9
	Conversão em TCE
	3389/2014-TCU-2C, Min. Aroldo Cedraz
	TC Processo 028.441/2014-1

	TC Processo 009.368/2013-2
	Conversão em TCE
	3390/2014-TCU-2C, Min. Aroldo Cedraz
	TC Processo 028.478/2014-2

	TC Processo 009.379/2013-4
	Conversão em TCE
	3391/2014-TCU-2C, Min. Aroldo Cedraz
	TC-Processo 028.517/2014-8

	TC Processo 009.391/2013-4
	Apensamento ao TC Processo 009.317/2013-9
	6531/2014-TCU-2C, Min. Aroldo Cedraz
	-

	TC Processo 009.396/2013-6
	Conversão em TCE
	7093/2017-TCU-2C, Min. Augusto Nardes
	TC Processo 023.081/2017-1

TC Processo 021.208/2009-5
47.	Primeira das tomadas de contas especiais constituídas com origem na Representação de TC Processo 026.921/2008-0.
48.	O Acórdão 1257/2012-TCU-Segunda Câmara, relatado pelo ministro Aroldo Cedraz, julgou irregulares as contas de vários gestores da UFPR e, além de aplicar-lhes multa, condenou-os em solidariedade ao recolhimento aos cofres da UFPR da importância de R$ 8.421.464,28, "atualizada monetariamente e acrescida de juros de mora, calculados a partir de 18/6/2004".
49.	Dos arrolados no presente processo de contas ordinárias, encontra-se entre os condenados nesta TCE somente o reitor Carlos Augusto Moreira Júnior, a quem se imputou o débito solidário e se sancionou com multa no valor de R$ 600.000,00.
50.	Entretanto, o acórdão condenatório foi tornado nulo pelo Acórdão 6220/2013-TCU-Segunda Câmara, relatado pelo ministro Benjamin Zymler, estando o processo neste momento, em obediência ao determinado no Acórdão 12511/2019-TCU-Segunda Câmara, de 19/11/2019, relatado pelo ministro Augusto Nardes, em fase de análise de vasta documentação apresentada pelos responsáveis.
TC Processo 003.748/2013-8
51.	Segunda TCE das seis originadas pela REPR de TC Processo 026.921/2008-0.
52.	O Acórdão 8675/2019-TCU-Segunda Câmara, de 17/9/2019, relatado pelo ministro Augusto Nardes, julgou irregulares as contas de vários gestores da UFPR entre os quais se encontra arrolado no presente processo de contas ordinárias somente o reitor Carlos Augusto Moreira Júnior, a quem se imputou débito individual de R$ 53.041,74 e débitos solidários de R$ 1.000.000,00 e de R$ 447.120,00, todos com data-base de 31/12/2009, e se sancionou com multas de R$ 100.000,00 e R$ 30.000,00.
53.	O processo se encontra em fase de notificação, tendo já sido juntados aos autos mais de um recurso.
TC Processo 028.441/2014-1
54.	Outra TCE das seis originadas pela REPR de TC Processo 026.921/2008-0.
55.	Dos arrolados nas presentes contas ordinárias, encontra-se entre os responsabilizados nesta TCE somente o reitor Carlos Augusto Moreira Júnior. Entretanto, não houve ainda julgamento de mérito acerca das irregularidades tratadas no processo.
TC Processo 028.478/2014-2
56.	Quarta TCE das seis originadas pela REPR de TC Processo 026.921/2008-0.
57.	Dos arrolados nas presentes contas ordinárias, encontra-se entre os responsabilizados nesta TCE somente o reitor Carlos Augusto Moreira Júnior. Entretanto, não houve ainda julgamento de mérito acerca das irregularidades tratadas no processo.
TC Processo 028.517/2014-8
58.	Mais uma TCE das seis originadas pela REPR de TC Processo 026.921/2008-0.
59.	Dos arrolados nas presentes contas ordinárias, encontra-se entre os responsabilizados nesta TCE somente o reitor Carlos Augusto Moreira Júnior. Não houve ainda julgamento de mérito acerca das irregularidades tratadas no processo. Todavia, proposta de mérito da unidade técnica propôs "excluir o nome do Sr. Carlos Augusto Moreira Júnior do rol de responsáveis do presente processo" (peça 96 dos autos) .
TC Processo 023.081/2017-1
60.	Derradeira TCE das seis originadas pela REPR de TC Processo 026.921/2008-0.
61.	Dos arrolados nas presentes contas ordinárias, encontra-se entre os responsabilizados nesta TCE somente o reitor Carlos Augusto Moreira Júnior. Não houve ainda julgamento de mérito acerca das irregularidades tratadas no processo. Todavia, parecer de peça 40 do Subprocurador-Geral Lucas Rocha Furtado propôs:
Relativamente à responsabilização do Sr. Carlos Augusto Moreira Júnior, reitor da UFPR, entendo ser inadequada, uma vez que, à época em que se desenrolaram os fatos que redundaram nesta tomada de contas especial, a Lei 8.958/1994 vigia com disposições que estabeleciam que a obrigação de as fundações de apoio prestarem contas de recursos geridos às instituições apoiadas restringia-se às hipóteses em que a execução de convênios, contratos, acordos e ajustes envolvesse a aplicação de recursos públicos.
TC Processo 021.340/2006-3
62.	Representação formulada por equipe do TCU acerca de irregularidades em contratos celebrados entre a UFPR e a Agência Nacional de Petróleo (ANP) no âmbito do Programa de Monitoramento da Qualidade dos Combustíveis (PMQC) no estado do Paraná.
63.	Por meio do Acórdão 2142/2010-TCU-Plenário, relatado pelo ministro José Jorge, o Tribunal aplicou multa de R$ 2.000,00 ao reitor Carlos Augusto Moreira Júnior. Recolhido o valor, o TCU expediu, por meio do Acórdão 3147/2010-TCU-Plenário, igualmente relatado pelo ministro José Jorge, quitação da dívida ao responsável.
TC Processo 002.931/2006-4
64.	Representação formulada pela extinta Secretaria de Controle Externo no Estado do Paraná noticiando possíveis irregularidades ocorridas na UFPR com o envolvimento da Associação Alírio Pfiffer e da Organização Não Governamental "Em Ação".
65.	Por meio do Acórdão 1488/2007-TCU-Plenário, relatado pelo ministro Guilherme Palmeira, o Tribunal julgou procedente a Representação, porém acolheu as razões de justificativa dos responsáveis e determinou medidas de correção à universidade.
TC Processo 011.178/2007-4
66.	Tomada de Contas Especial para apurar irregularidades na cessão de servidores da UFPR a municípios do estado do Paraná.
67.	Por meio do Acórdão 3332/2014-TCU-Segunda Câmara, relatado pelo ministro Aroldo Cedraz, o Tribunal, entre outros gestores sancionados, aplicou multa de R$ 5.000,00 ao pró-reitor de Recursos Humanos e Assuntos Estudantis Vilson Kachel, que figura como responsável nas presentes contas ordinárias.
68.	Recolhido o valor da dívida, o TCU expediu quitação ao responsável por meio do Acórdão 9946/2017-TCU-Segunda Câmara, relatado pelo ministro Augusto Nardes.
TC Processo 012.265/2002-5
69.	Representação formulada pela extinta Secretaria de Controle Externo no Estado do Paraná noticiando possíveis prejuízos no atendimento médico a cargo do Hospital de Clínicas da Universidade Federal do Paraná (HC/UFPR) decorrente do não cumprimento da jornada de trabalho pelos médicos daquela unidade.
70.	Por meio do Acórdão 437/2006-TCU-Plenário, relatado pelo ministro-substituto Lincoln Magalhães da Rocha, o Tribunal julgou parcialmente procedente a Representação, porém não aplicou sanção a gestor nenhum e somente determinou medidas de correção à universidade.
TC Processo 014.106/2012-4
71.	Tomada de Contas Especial convertida do TC Processo 030.728/2011-8. 
72.	Por constatar nos autos tanto "fragilidades insuperáveis na metodologia utilizada para quantificação do débito" quanto a imputação indevida de "responsabilidade aos dirigentes da instituição em função de problemas ocorridos na universidade sem que fique configurada sua participação efetiva na irregularidade", o TCU decidiu, por meio do Acórdão 1638/2019-TCU-Primeira Câmara, relatado pelo ministro Vital do Rêgo, "arquivar o presente processo, sem julgamento de mérito, ante a ausência de pressupostos de constituição e desenvolvimento válido e regular".
Análise
73.	A detalhada descrição dos trâmites e do atual estágio de todos aqueles processos com potencial de impactar o julgamento das contas ordinárias do exercício de 2005 revela que oito deles contêm disposição capaz de, nos presentes autos, tornar irregulares as contas de dois gestores: o reitor Carlos Augusto Moreira Júnior e o pró-reitor de Recursos Humanos e Assuntos Estudantis Vilson Kachel, razão por que se deve aprofundar a análise sobre as possíveis implicações das irregularidades tratadas naqueles autos conexos.
74.	Relativamente ao pró-reitor de Recursos Humanos e Assuntos Estudantis Vilson Kachel, a irregularidade objeto da tomada de contas especial TC Processo 011.178/2007-4 consistiu na cessão informal de dois servidores da UFPR à prefeitura do município de Almirante Tamandaré (PR) no período de 1º/1/2005 a 13/5/2007 e de um servidor à prefeitura de Curitiba (PR) no período de 6/1/2005 a 16/12/2005, mantida nos três casos a remuneração a cargo da UFPR, uma vez que não havia ato formal de cessão que atribuísse o ônus ao cessionário.
75.	Antes do julgamento, ambos os municípios ressarciram à universidade os valores imputados nesta TCE, afastando o débito. No entanto, por considerar que os gestores tinham conhecimento da irregularidade e não adotaram medida tendente a formalizar a cessão, o TCU sancionou-os com multa (Acórdão 3332/2014-TCU-Segunda Câmara, relatado pelo ministro Aroldo Cedraz) .
76.	No caso do pró-reitor, a multa foi fixada em R$ 5.000,00 por considerar o relator que, no que dizia respeito aos dois servidores cedidos ao município de Almirante Tamandaré (PR) , Vilson Kachel "tomou ciência da situação" mas não adotou providência nenhuma, "seja no sentido de exigir o retorno do servidor, seja para lançar as faltas e interromper os pagamentos". Atinente ao servidor cedido à prefeitura de Curitiba (PR) , porém, o relator afastou a responsabilidade do pró-reitor por entender ausentes "elementos que indiquem que o Sr. Vilson teve ciência da situação específica do servidor em questão".
77.	Ao fim, a impugnada cessão não gerou prejuízo à Universidade Federal do Paraná ante a recomposição financeira providenciada pelos municípios cessionários. Entende-se, assim, que a irregularidade carece de materialidade e gravidade bastantes para macular as contas do gestor por todo um exercício a ponto de torná-las irregulares, constituindo somente ressalva a ser consignada quando do julgamento do presente processo.
78.	Quanto ao reitor Carlos Augusto Moreira Júnior, sua responsabilização por fatos irregulares ocorreu em oito processos.
Relatório de Monitoramento
79.	No primeiro deles (TC Processo 006.138/2006-0) , foi sancionado com multa de R$ 15.000,00 por descumprimento de algumas das determinações proferidas pelo Tribunal mediante a Decisão 404/2002-TCU-1ª Câmara, relatada pelo ministro Iram Saraiva.
80.	Essas determinações tratavam sobretudo da impossibilidade de contratação da fundação de apoio por dispensa de licitação para realizar o concurso vestibular da universidade.
81.	Quando do julgamento do RMON TC Processo 006.138/2006-0 por meio do Acórdão 2466/2007-TCU-Plenário, o relator, ministro Raimundo Carreiro, recusou-se em seu voto a reabrir "discussões acerca do mérito e da pertinência das determinações efetuadas à UFPR mediante a Decisão nº  404/2002-TCU-1ª Câmara", entendendo que cabia, "tão somente, verificar o cumprimento dessa deliberação pelo gestor da universidade, o Reitor Carlos Augusto Moreira Júnior". 
[...] Nesse sentido, alinho-me à análise efetuada pela Secex/PR quando afirma que os argumentos e esclarecimentos encaminhados pelo responsável não lograram demonstrar o cumprimento das determinações sobre as quais o mesmo foi ouvido em audiência, e nem justificar o seu descumprimento pela universidade, e adoto os fundamentos apresentados pela unidade técnica como minhas razões de decidir.
82.	Embora não se deseje nestes autos cometer a impertinência de rediscutir os fundamentos daquela decisão, é importante registrar que o entendimento esposado pelo TCU naquela deliberação encontra-se há muito superado no âmbito desta Corte.
83.	Jurisprudência do TCU posterior à edição do marco regulatório fixado em 19/7/2010, por meio da edição da Medida Provisória 495 e dos Decretos 7.232 e 7.233, autoriza tanto a possibilidade do uso de dispensa de licitação para a contratação de fundação de apoio para a realização de vestibulares por universidade pública quanto o reconhecimento de que essa atividade "se conforma à natureza das fundações de apoio universitárias": Acórdão 887/2010-TCU-Segunda Câmara, Acórdão 3117/2010-TCU-Segunda Câmara, Acórdão 2078/2010-TCU-Segunda Câmara, Acórdão 1533/2010-TCU-Plenário e Acórdão 2506/2013-TCU-Segunda Câmara, todos relatados pelo ministro José Jorge, além do Acórdão 1828/2015-TCU-Primeira Câmara, relatado pelo ministro Benjamin Zymler. A exigência feita por esta corte de contas é somente de que "haja nexo efetivo entre a natureza da instituição e o objeto contratado, assim como compatibilidade com os preços de mercado".
84.	Mesmo na vigência do regime anterior àquele marco legal, o TCU adotara em vários acórdãos a posição de autorizar a dispensa para que fundação de apoio realizasse vestibular, inclusive quando do julgamento das contas do exercício de 2000 da própria Universidade Federal do Paraná, como se vê no sumário do Acórdão 1534/2009-TCU-Primeira Câmara, relatado pelo ministro Augusto Nardes (grifei) :
PRESTAÇÃO DE CONTAS. IRREGULARIDADES DIVERSAS. JORNADA DE TRABALHO ESPECIAL. AUSÊNCIA DE REGISTRO E INEXISTÊNCIA DE TERMO DE OCUPAÇÃO DE IMÓVEIS. CONTRATAÇÃO DE FUNDAÇÃO DE APOIO COM DISPENSA DE LICITAÇÃO. FALTA DE FISCALIZAÇÃO DOS CONTRATOS. INVENTÁRIO DE BENS MÓVEIS INCONSISTENTE. DISPENSA DE LICITAÇÃO POR FRAGMENTAÇÃO DAS COMPRAS. ACOLHIMENTO PARCIAL DAS ALEGAÇÕES DE DEFESA. REGULARIDADE, COM RESSALVAS, DAS CONTAS DO RESPONSÁVEL PRINCIPAL. DETERMINAÇÕES. 1. A mera redução da jornada de trabalho, se cumpridos os requisitos estabelecidos no Decreto 1.590/1995, com a alteração feita pelo Decreto 4.836/2003, viabilizadores da redução de jornada para os servidores que indicam, não obriga automaticamente à redução proporcional dos vencimentos, se atendidos os pressupostos ali estabelecidos para a flexibilização. 2. A realização do inventário físico anual dos bens é tarefa indeclinável do administrador público, que estará sujeito a todas as penalidades previstas em lei no caso de omissão, e cujo procedimento pode ser realizado com a participação dos próprios responsáveis pelos setores incumbidos da guarda, adotadas as medidas adequadas de controle e fiscalização. 3. Aplica-se às universidades públicas federais, no tocante à contratação de suas fundações de apoio para realização do concurso vestibular, o mesmo entendimento expresso nos Acórdãos 2.149/2006 e 1.192/2006, ambos da 2ª Câmara, no sentido de que referida contratação pode-se dar mediante dispensa de licitação devidamente motivada.
85.	Não obstante nestes autos tenha sido o reitor sancionado por descumprimento de determinação do TCU, deve o fato, pelas razões atenuantes acima descritas, constituir ressalva às suas contas, quando do julgamento deste processo, uma vez ausentes no descumprimento, por si só, materialidade e gravidade suficientes para macular as contas do gestor por todo um exercício.
Representação
86.	Relativamente ao segundo processo, a Representação TC Processo 021.340/2006-3, a irregularidade teve por origem a celebração e renovação de dois contratos (4.022/01 e 4.028/04) entre a Agência Nacional de Petróleo (ANP) e o Instituto de Tecnologia para o Desenvolvimento (LACTEC) para a prestação de serviços de coleta e análises físico-químicas de combustíveis no estado do Paraná.
87.	Na execução dos contratos, embora tenha havido "o uso da estrutura física, equipamentos, tecnologia e recursos humanos da Universidade para prestação dos serviços contratados", "o resultado líquido obtido nos contratos firmados" não reverteu aos cofres da UFPR.
88.	Identificada a irregularidade, em 17/1/2005 a universidade e o LACTEC celebraram Termo de Compromisso, "renovado através do ajuste celebrado em 29/08/2007, no sentido de exigir dessa entidade o repasse imediato aos cofres da Universidade Federal do Paraná, sem a exigência de implementação de condição, visto tratar-se de uma indenização, da importância de R$ 800.000,00 (oitocentos mil reais) , com os devidos acréscimos legais contados a partir de 17/01/2005, referente ao reconhecimento de dívida por serviços prestados pelo LACAUT-UFPR ao LACTEC, no âmbito do PMQC-ANP".
89.	No acórdão que julgou o processo (2142/2010-TCU-Plenário, relatado pelo ministro José Jorge) , o TCU determinou à UFPR dar cumprimento àquele Termo de Compromisso, até então sem integralização financeira por parte do LACTEC.
90.	Nota-se, portanto, que as irregularidades objeto do projeto ocorreram nos anos anteriores a 2005, em cujo início a UFPR firmou o termo de compromisso com a finalidade de ressarcir-se dos custos incorridos desde a celebração dos dois contratos entre a ANP e o LACTEC. Embora os fatos não tenham, a rigor, impacto sobre as presentes contas ordinárias, convém mencionar que ao fim não houve prejuízo à UFPR porque o LACTEC efetuou em 8 parcelas o recolhimento dos devidos R$ 800.000,00, conforme tabela a seguir, aos quais se complementou em 23/1/2013 o recolhimento de R$ 208.385,42 correspondentes à atualização monetária daquele valor (termo de quitação e GRU de peça 73 daqueles autos, p. 10-11 e p. 14) .
Tabela 3. Pagamentos do LACTEC à UFPR
	PARCELA
	DATA DO PAGAMENTO
	VALOR

	1ª
	17/12/2007
	R$ 110.000,00 

	2ª
	13/3/2009
	R$ 230.000,00 

	3ª
	15/4/2009
	R$ 76.666,67 

	4ª
	15/5/2009
	R$ 76.666,67 

	5ª
	15/6/2009
	R$ 76.666,67 

	6ª
	15/7/2009
	R$ 76.666,67 

	7ª
	15/8/2009
	R$ 76.666,67 

	8ª
	15/9/2009
	R$ 76.666,67 

	Complementar
	23/1/2013
	R$ 208.385,42

	TOTAL 
	R$ 1.008.385,42

91.	Conclui-se, assim, que a multa de R$ 2.000,00 aplicada ao reitor Carlos Augusto Moreira Júnior pelo Acórdão 2142/2010-TCU-Plenário não afeta o julgamento do responsável nas presentes contas ordinárias, principalmente porque os fatos irregulares que fundamentaram a sanção não ocorreram no exercício de 2005 a que se refere este processo.
Tomadas de Contas Especiais
92.	Sobre as seis tomadas de contas especiais (TC Processo 021.208/2009-5, TC Processo 003.748/2013-8, TC Processo 028.478/2014-2, TC-Processo 028.517/2014-8, TC Processo 023.081/2017-1 e TC Processo 028.441/2014-1)  originadas da Representação de TC Processo 026.921/2008-0, em duas delas o reitor já recebeu condenação. No TC Processo 021.208/2009-5, foi-lhe imputado um débito solidário de R$ 8.421.464,28 e aplicada multa no valor de R$ 600.000,00 pelo Acórdão 1257/2012-TCU-Segunda Câmara, relatado pelo ministro Aroldo Cedraz. Já no TC Processo 003.748/2013-8, o TCU lhe imputou débito individual de R$ 53.041,74 e débitos solidários de R$ 1.000.000,00 e R$ 447.120,00, além de sancioná-lo com multas de R$ 100.000,00 e R$ 30.000,00 (Acórdão 8675/2019-TCU-Segunda Câmara, de 17/9/2019, relatado pelo ministro Augusto Nardes) . Embora a primeira condenação tenha sido desconstituída, o processo continua em tramitação e nova condenação pode vir a ocorrer. A segunda condenação ainda não tem trânsito em julgado. Quanto às outras quatro tomadas de contas especiais, continuam pendentes de julgamento.
93.	A materialidade dos recursos tratados nos seis processos e o fato de parte expressiva da dívida se referir ao exercício de que tratam as presentes contas ordinárias recomendam, em consonância com um dos considerandos do Acórdão 43/2020-TCU-Segunda Câmara, relatado pelo ministro Vital do Rêgo) , que o TCU sobresteja somente o julgamento das contas do reitor Carlos Augusto Moreira Júnior até decisão definitiva nesses seis processos de TCE.
Operação Research
94.	Por fim, a rumorosa investigação conduzida em fevereiro de 2017 no âmbito da UFPR por meio da Operação Research da Polícia Federal - que identificou a concessão fraudulenta de auxílios e bolsas de estudo e cumpriu 29 mandados de prisão temporária, oito de condução coercitiva e 36 mandados de busca e apreensão - tratou de desvios de mais de R$ 7 milhões circunscritos ao período de março de 2013 a outubro de 2016, não repercutindo os fatos, portanto, sobre o mérito da prestação de contas do presente exercício de 2005.
IV. Constatações do Controle Interno
95.	Em relação aos 18 itens com as constatações do relatório de auditoria de gestão (peça 9, p. 36, até peça 22, p. 20) , cabem as considerações seguintes.
96.	Convém tratar preliminarmente sobre a prescrição da pretensão punitiva do TCU nos presentes autos. Acerca da matéria, proferiu o Tribunal de Contas da União incidente de uniformização de jurisprudência aprovado pelo Acórdão 1441/2016-TCU-Plenário, de relatoria do ministro Benjamin Zymler e voto revisor do ministro Walton Alencar Rodrigues, em cujo sumário se lê (sem grifos no original) :
INCIDENTE DE UNIFORMIZAÇÃO DE JURISPRUDÊNCIA. PRAZO PRESCRICIONAL DAS SANÇÕES APLICADAS PELO TCU. SUBORDINAÇÃO AO PRAZO GERAL DE PRESCRIÇÃO INDICADO NO ART. 205 DO CÓDIGO CIVIL, CONTADO A PARTIR DA DATA DE OCORRÊNCIA DA IRREGULARIDADE SANCIONADA. INTERRUPÇÃO, POR UMA ÚNICA VEZ, COM A AUDIÊNCIA, CITAÇÃO OU OITIVA VÁLIDA. REINÍCIO DA CONTAGEM LOGO APÓS O ATO QUE INTERROMPEU A PRESCRIÇÃO. SUSPENSÃO DO PROCESSO QUANDO A MORA FOR IMPUTADA AO JURISDICIONADO.
97.	Como é do dia 10/10/2007 o despacho do titular da unidade técnica que - com competência delegada pelo relator - autorizou as audiências efetuadas nestes autos (peça 23, p. 37) , constata-se esgotado há mais de dois anos o prazo decenal cuja contagem reiniciou naquela data.
98.	Deste modo, a análise a ser empreendida nos próximos parágrafos pode resultar em proposta de irregularidade de contas, estando, porém, prescrita a aplicação de qualquer sanção ao gestor eventualmente responsabilizado.
99.	Em reverência à anterior instrução de peça 31, p. 30-50, será aproveitada grande parte de sua análise, excetuando-se aquilo em que houver entendimento divergente e atualizado do TCU e desprezando-se a apreciação que tratar de gestor excluído do rol de responsáveis destas contas por determinação da alínea "b" do Acórdão 4938/2020-TCU-Segunda Câmara, relatado pelo ministro Vital do Rêgo (peça 44) .
100.	Celebração de convênios no montante de R$ 3.608.362,91 com a da Fundação da Universidade Federal do Paraná para o Desenvolvimento da Ciência, Tecnologia e Cultura (FUNPAR) no final do exercício, sem que o objeto dos convênios caracterize interesse comum e com recursos executados em dotação orçamentária imprópria (item 4.1.6.1 do RAG) 
100.1.	Dos gestores que remanescem no rol de responsáveis destas contas ordinárias, o TCU ouviu em audiência sobre esta constatação o reitor CARLOS AUGUSTO MOREIRA JÚNIOR, o pró-reitor de Administração HAMILTON COSTA JÚNIOR e o pró-reitor de Planejamento, Orçamento e Finanças ZAKI AKEL SOBRINHO.
100.2.	Sobre esta constatação, o gestor havia justificado ainda no âmbito do relatório de auditoria de gestão produzido pela CGU (peça 9, p. 36, até a peça 22, p. 20) , com grifos acrescidos:
O modelo de gestão financeira atual impele o Administrador à tomada de decisões que muito embora seguras e absolutamente transparentes, devendo ser justificadas à luz do compromisso social da Instituição bem assim do cumprimento de seu plano de metas, previamente aprovado, pelas instancias legais da Administração.
O repasse dos recursos financeiros recebidos em nosso caixa único às vésperas do fechamento do ano fiscal, impõe a utilização da Fundação de Apoio para evitar a perda destes recursos.
Todos os trâmites da Lei 8666/93 para as compras e ou contratações que o Convênio estão garantidos e, ao mesmo tempo, obriga a UFPR a manter controle e fiscalização da execução dos mesmos.
Ainda, a FUNPAR se obriga a efetuar a prestação de contas do Convênio conforme a legislação vigente apresentando relatório trimestral da gerência dos recursos recebidos, devendo os bens adquiridos decorrentes do Convênio ora propostos serão transferidos ao patrimônio da UFPR.
100.3.	A tabela que constou dos ofícios de audiência é a seguir reproduzida a fim de facilitar a análise das razões de justificativa apresentadas.
Tabela 4. Convênios irregulares celebrados entre UFPR e FUNPAR em 2005
	SIAFI
	CONVÊNIO
	DATA
	OBJETO
	VALOR (R$) 

	533671
	717/05
	15dez2005
	Modernização e recuperação da estrutura física do Campus Palotina da UFPR
	200.000,00

	534039
	715/05
	15dez2005
	Construção da clínica de terapia ocupacional para o Setor de Ciências da Saúde da UFPR
	250.000,00

	534040
	731/05
	15dez2005
	Construção de um anexo ao prédio da Pró-Reitoria de Recursos Humanos e Assuntos Estudantis da UFPR
	628.840,00

	534045
	716/05
	16dez2005
	Construção de um centro de convivência no Campus Centro Politécnico da UFPR
	200.000,00

	534050
	726/05
	16dez2005
	Construção do prédio do Centro de Estudos do Mar da UFPR
	240.000,00

	534057
	712/05
	16dez2005
	Execução de obras e instalações para os cursos técnicos de radiologia, enfermagem e massoterapia da Escola Técnica da UFPR
	250.000,00

	535339
	763/05
	23dez2005
	Conserto de equipamento thermo eletron do Programa Biodiversidade, Toxinas e Aplicação Biotecnológica
	58.542,91

	542495
	760/05
	30dez2005
	Aquisição de novos equipamentos para o centro de computação eletrônica
	130.000,00

	542498
	761/05
	30dez2005
	Modernização da infraestrutura da Casa da Estudante Universitária da UFPR
	250.000,00

	542520
	730/05
	30dez2005
	Construção do restaurante universitário no Campus Centro Politécnico da UFPR
	1.200.000,00

	542521
	733/05
	30dez2005
	Aquisição e instalação de equipamentos antifurto para biblioteca do setor de Ciências Sociais Aplicadas da UFPR
	93.000,00

	542522
	759/05
	30dez2005
	Finalização da estrutura técnica do estúdio de tv/laboratório audiovisual do Departamento do Curso de Comunicação Social (DECOM) , por meio da aquisição de equipamentos
	50.000,00

	542523
	732/05
	30dez2005
	Aquisição e instalação de um elevador para o Setor de Ciências da Terra da UFPR
	57.980,00

	TOTAL
	3.608.362,91

100.4.	A celebração dos 12 convênios impugnados ocorreu de fato na última quinzena do último mês do exercício, o que sustenta a justificativa do gestor. A própria CGU afirma em seu relatório entender "as circunstâncias que levaram o gestor a optar por determinadas decisões, e que o objetivo dessas decisões foram tão somente a utilização de recursos liberados ao final do exercício financeiro". Mesmo assim, reprova o procedimento por violar "determinadas formalidades [orçamentárias] as quais não foram cumpridas".
100.5.	Sobre a matéria, o TCU há muito identificou reiterada prática do Ministério da Educação de efetuar parcela significativa dos repasses dos recursos financeiros às universidades apenas no final do exercício, caracterizando assim circunstância alheia à vontade dessas instituições mas que afetava direta e profundamente o funcionamento das universidades no que diz respeito à execução de diversos e importantes projetos e atividades.
100.6.	Ao proferir o Acórdão 5949/2016-TCU-Segunda Câmara, relatado pelo ministro Vital do Rêgo com voto revisor do ministro Raimundo Carreiro, o TCU afastou sanção aplicada a gestores da Fundação Universidade de Brasília (UnB) por considerar "vasta jurisprudência do Tribunal que, embora declare a ilegalidade das contratações diretas das Fundações de Apoio pelas Universidades fora das hipóteses legais, assim como declare também a ilegalidade dos atos de gestão decorrentes dessas contratações, reconhece que as opções dos administradores das Universidades não eram boas, pois, se perdessem os recursos que haviam sido repassados às instituições sob suas responsabilidades bem próximo do encerramento do exercício financeiro, haveria grave comprometimento do desempenho dessas entidades, com prejuízo, ao final, para os próprios estudantes e, em última análise, para a sociedade". O relator do voto revisor enumerou uma série de "precedentes nos quais o TCU decidiu, em casos similares ao deste processo, pela não punição dos administradores justamente por reconhecer que suas condutas, embora irregulares, não revelaram grau de culpabilidade suficiente a justificar a aplicação de uma sanção, porquanto agiram na busca de uma solução que, dadas as circunstâncias, permitisse o atendimento do interesse público, sem prejuízo para os estudantes".
100.7.	Uma vez que a constatação ora examinada se amolda aos precedentes tratados naquele acórdão, conclui-se pela desnecessidade de ressalvar o item no julgamento das presentes contas.
101.	Cessão ilegal de servidores para a câmara municipal de Curitiba (item 6.1.1.1 do RAG) 
101.1.Dos gestores que remanescem no rol de responsáveis destas contas ordinárias, o TCU ouviu em audiência sobre esta constatação o reitor CARLOS AUGUSTO MOREIRA JÚNIOR e o pró-reitor de Recursos Humanos e Estudantis VILSON KACHEL.
101.2.	O exame desta constatação é feito em conjunto com a constatação analisada nos parágrafos imediatamente seguintes.
102.	Cessão de servidores ao governo estadual e à prefeitura de Curitiba com ônus para a UFPR, contrariando o disposto no art. 4° do Decreto 4.050, de 12 de dezembro de 2001 (item 6.1.1.2 do RAG) 
102.1.	Dos gestores que remanescem no rol de responsáveis destas contas ordinárias, o TCU ouviu em audiência sobre esta constatação o reitor CARLOS AUGUSTO MOREIRA JÚNIOR, o pró-reitor de Recursos Humanos e Estudantis VILSON KACHEL e o pró-reitor de Planejamento, Orçamento e Finanças ZAKI AKEL SOBRINHO.
102.2.	Assim se pronunciou o auditor signatário da instrução de peça 31, p. 30-50, análise com a qual se mantém concordância, acrescendo-se somente ajustes de forma:
11.4.  [Segundo os gestores], não teria havido omissão culposa, já que reiterados ofícios teriam sido enviados à Casa Civil do Governo do Estado e à Prefeitura. Completou, anexando faturas das parcelas já pagas pelos órgãos cessionários.
11.5.  [Os gestores não anexaram] cópias dos mencionados ofícios. Mesmo que realmente tenham sido enviados os ofícios, a UFPR deveria observar o prescrito no art. 4º, §§ 2º e 3º, do Decreto 4.050/2001: não sendo feito reembolso no mês subsequente, a cessão termina, devendo o servidor se apresentar ao cedente por notificação pessoal. Verifica-se que desde 2002 há servidores cedidos, sem que houvesse qualquer ressarcimento, mesmo a UFPR tendo sido avisada pelo Relatório de Auditoria da CGUPR, em 2005. Foram longos os períodos de cessão nesta condição. Somente foram tomadas providências, e os ressarcimentos começaram a ser efetuado, quando tais cessões foram alvos de questionamentos no TC Processo 014.382/2005-5, Prestação de Contas da UFPR de 2004, no qual todo o débito foi apurado.
102.3.	Essa constatação foi objeto de recomendação da CGU em vários exercícios. No relatório de auditoria de gestão integrante da prestação de contas do exercício de 2013 (TC Processo 019.842/2014-7, peça 5, p. 32) , a CGU esclarece que a UFPR "apresentou documentos - manuais de atividades e fluxogramas dos processos de cessão prorrogação e retorno de servidores e ainda do processo de cobrança de reembolso das cessões", juntando "formulários para cada uma das situações" e indicando também o setor interno "responsável pelo controle dos servidores cedidos". Constatando a adequação "das rotinas, fluxogramas e modelos de formulários apresentados e considerando a existência de 4 servidoras dedicadas ao processo de cessão", a CGU considerou atendida a recomendação.
102.4.	Sobre a inadimplência de alguns órgãos cessionários, a CGU verificou que, em relação aos dois maiores devedores, a prefeitura de Curitiba efetuara "depósitos na ordem de R$ 349.522,00, perante uma dívida total de R$ 479.385,00", enquanto o governo do estado do Paraná, por meio da Secretaria de Estado da Saúde, depositara em favor da UFPR a expressiva soma de R$ 9.469.817,49, "valor este muito acima dos débitos".
102.5.	Entendeu a CGU que a negociação em curso entre a UFPR e os órgãos cessionários com inadimplência demonstraria a "existência de controle e boa-fé nas partes" e que a "interrupção repentina" das cessões "seria prejudicial tanto para os cessionários como para a UFPR, uma vez que os cedidos estão ocupando posições de relevância (como Secretário, Diretor, etc.) nos órgãos cessionários e, no caso da UFPR, a mesma possui muitas parcerias e convênios com a Prefeitura e Estado" (TC Processo 019.842/2014-7, peça 5, p. 33) .
102.6.	Considerando que se trata de problema contínuo e de difícil solução por envolver, como exemplificado no parágrafo anterior, questões que vão além da mera normalidade funcional, a cessão não resultou prejuízo financeiro à UFPR, mostrando-se desnecessária a atuação revisora ou complementar deste Tribunal à recomendação feita à época pela CGU.
103.	Existência de 2.270 funcionários contratados pela FUNPAR exercendo, em sua maioria, função inerente aos servidores ocupantes de cargo efetivo dos quadros da UFPR (item 6.1.2.1 do RAG) 
103.1.	Dos gestores que remanescem no rol de responsáveis destas contas ordinárias, o TCU ouviu em audiência sobre esta constatação o reitor CARLOS AUGUSTO MOREIRA JÚNIOR, o pró-reitor de Recursos Humanos e Estudantis VILSON KACHEL e o pró-reitor de Planejamento, Orçamento e Finanças ZAKI AKEL SOBRINHO.
103.2.	Assim se pronunciou o auditor signatário da instrução de peça 31, p. 30-50, análise com a qual se mantém concordância, acrescendo-se somente ajustes de forma:
11.8.  A irregularidade foi tratada no Relatório de Monitoramento, TC Processo 004.033/2005-0, julgado pelo Acórdão 886/2008-TCU-Plenário, [...] não havendo mais providências a serem tomadas.
104.	Pagamento de Vantagem Pessoal Nominalmente Identificável (VPNI) decorrente de reclassificação de servidor, mesmo após cessarem as causas da concessão (item 6.2.1.1 do RAG) 
104.1.	Dos gestores que remanescem no rol de responsáveis destas contas ordinárias, o TCU ouviu em audiência sobre esta constatação o reitor CARLOS AUGUSTO MOREIRA JÚNIOR, o pró-reitor de Recursos Humanos e Estudantis VILSON KACHEL e o pró-reitor de Planejamento, Orçamento e Finanças ZAKI AKEL SOBRINHO.
104.2.	Assim se pronunciou o auditor signatário da instrução de peça 31, p. 30-50, análise com a qual se mantém concordância, acrescendo-se somente ajustes de forma:
11.9.  [...] o pagamento visou a irredutibilidade salarial, quando da implantação do Plano Único de Classificação e Retribuição de Cargos e Empregos (Decreto 94.664/87) . Porém, após orientações da procuradoria da UFPR e determinações tanto da justiça, quanto desta Corte, não há mais servidores percebendo a vantagem em tela, a não ser aqueles amparados por medidas cautelares.
11.10.  Tendo em vista que o assunto perpassa por interpretações de normativos, que muitas vezes não conduzem a uma solução única sobre o caso (a própria existência de medidas cautelares em favor dos servidores são uma indicação de que o assunto é controverso; há, no mínimo, a fumaça do bom direito) , e considerando que não há mais servidores não amparados por medidas liminares recebendo a vantagem inquinada, será proposto o acatamento das justificativas relativas à presente irregularidade.
11.11.  Porém, resta pendente a questão da devolução dos valores recebidos irregularmente pelos servidores. [...] Com relação ao ressarcimento, Sr. Carlos Moreira se utilizou do Parecer GQ - 161 da Advocacia Geral da União de 01/09/1998, para negá-lo, que também fora utilizada pelo Controle Interno, em sua a análise da justificativa [...].
11.12.  Entende-se que não consta dos autos evidências de que tenha havido conluio entre os servidores beneficiados com a vantagem inquinada e a administração da UFPR. Como já dito, o assunto não é de fácil entendimento. Tendo em vista o caráter alimentar da remuneração e a expectativa de certo tipo de padrão de vida gerada por determinada faixa salarial, os servidores já foram prejudicados pela interrupção do pagamento da vantagem. Fazê-los devolver o que foi pago indevidamente seria puni-los duplamente por um erro pelo qual não são responsáveis. Corrobora nosso entendimento o fato de o § 2º do artigo 47 da Lei 8.112/90, a seguir transcrito, ter sido suprimido pela Medida Provisória 2.225-45/2001:
§ 2º Os valores percebidos pelo servidor, em razão de decisão liminar, de qualquer medida de caráter antecipatório ou de sentença, posteriormente cassada ou revista, deverão ser repostos no prazo de trinta dias, contados da notificação para fazê-lo, sob pena de inscrição em dívida ativa.
11.13.  Portanto, faz-se mister acatar as razões de justificativas relacionadas à presente irregularidade, sem o ressarcimento do que foi pago irregularmente aos servidores.
105.	Pagamento de Vantagem Pessoal Nominalmente Identificável (VPNI) decorrente de periculosidade ou insalubridade, mesmo após cessarem as causas da concessão (item 6.2.1.2 do RAG) 
105.1.	Dos gestores que remanescem no rol de responsáveis destas contas ordinárias, o TCU ouviu em audiência sobre esta constatação o reitor CARLOS AUGUSTO MOREIRA JÚNIOR, o pró-reitor de Recursos Humanos e Estudantis VILSON KACHEL e o pró-reitor de Planejamento, Orçamento e Finanças ZAKI AKEL SOBRINHO.
105.2.	Assim se pronunciou o auditor signatário da instrução de peça 31, p. 30-50, análise com a qual se mantém concordância, acrescendo-se somente ajustes de forma:
11.5.  [...] o ex-Reitor limitou-se a informar que os pagamentos inquinados já haviam sido interrompidos, reconhecendo, em alguns casos, o engodo da administração da UFPR.
11.6.  Fica patente a culpa da administração em suas modalidades imperícia e negligência. Considerando que tais irregularidades vinham sendo apontadas sistematicamente pelo Controle Interno, nas auditorias de gestão, e que somente foram tomadas providências, no sentido de interromper os pagamentos, em 2006 e 2007, percebe-se descaso e pouca seriedade no tratamento das questões, por parte da administração da UFPR. [...].
105.3.	Embora não se mostre exigível nem mais oportuna a atuação revisora ou complementar deste Tribunal acerca do fato, a impropriedade deve constar como ressalva às contas dos responsáveis.
106.	Pagamento indevido de diferença de provento a 461 servidores (item 6.2.1.3 do RAG) 
106.1.	Dos gestores que remanescem no rol de responsáveis destas contas ordinárias, o TCU ouviu em audiência sobre esta constatação o reitor CARLOS AUGUSTO MOREIRA JÚNIOR, o pró-reitor de Recursos Humanos e Estudantis VILSON KACHEL e o pró-reitor de Planejamento, Orçamento e Finanças ZAKI AKEL SOBRINHO.
106.2.	Assim se pronunciou o auditor signatário da instrução de peça 31, p. 30-50, análise com a qual se mantém concordância, acrescendo-se somente ajustes de forma:
11.5.  [...] o ex-Reitor limitou-se a informar que os pagamentos inquinados já haviam sido interrompidos, reconhecendo, em alguns casos, o engodo da administração da UFPR.
11.6.  Fica patente a culpa da administração em suas modalidades imperícia e negligência. Considerando que tais irregularidades vinham sendo apontadas sistematicamente pelo Controle Interno, nas auditorias de gestão, e que somente foram tomadas providências, no sentido de interromper os pagamentos, em 2006 e 2007, percebe-se descaso e pouca seriedade no tratamento das questões, por parte da administração da UFPR. [...].
106.3.	Embora não se mostre exigível nem mais oportuna a atuação revisora ou complementar deste Tribunal acerca do fato, a impropriedade deve constar como ressalva às contas dos responsáveis.
107.	Pagamento indevido de Vantagem Pessoal Transitória (VPT) a servidores lotados em localidade não contemplada com a gratificação de localidade (item 6.2.1.4 do RAG) 
107.1.	Dos gestores que remanescem no rol de responsáveis destas contas ordinárias, o TCU ouviu em audiência sobre esta constatação o reitor CARLOS AUGUSTO MOREIRA JÚNIOR, o pró-reitor de Recursos Humanos e Estudantis VILSON KACHEL e o pró-reitor de Planejamento, Orçamento e Finanças ZAKI AKEL SOBRINHO.
107.2.	Assim se pronunciou o auditor signatário da instrução de peça 31, p. 30-50, análise com a qual se mantém concordância, acrescendo-se somente ajustes de forma:
11.5.  [...] o ex-Reitor limitou-se a informar que os pagamentos inquinados já haviam sido interrompidos, reconhecendo, em alguns casos, o engodo da administração da UFPR.
11.6.  Fica patente a culpa da administração em suas modalidades imperícia e negligência. Considerando que tais irregularidades vinham sendo apontadas sistematicamente pelo Controle Interno, nas auditorias de gestão, e que somente foram tomadas providências, no sentido de interromper os pagamentos, em 2006 e 2007, percebe-se descaso e pouca seriedade no tratamento das questões, por parte da administração da UFPR. [...].
107.3.	Embora não se mostre exigível nem mais oportuna a atuação revisora ou complementar deste Tribunal acerca do fato, a impropriedade deve constar como ressalva às contas dos responsáveis.
108.	Existência de servidores que comprovadamente não cumprem a jornada de trabalho a que estão obrigados ou que exercem gerência de empresas privadas (item 6.4.1.1 do RAG) 
108.1.	Dos gestores que remanescem no rol de responsáveis destas contas ordinárias, o TCU ouviu em audiência sobre esta constatação o reitor CARLOS AUGUSTO MOREIRA JÚNIOR, o pró-reitor de Recursos Humanos e Estudantis VILSON KACHEL e o pró-reitor de Planejamento, Orçamento e Finanças ZAKI AKEL SOBRINHO.
108.2.	Assim se pronunciou o auditor signatário da instrução de peça 31, p. 30-50, análise com a qual se mantém concordância, acrescendo-se somente ajustes de forma:
11.19.  [...] o reitor informou que os servidores regularizaram a situação, anexou os documentos comprobatórios e justificou o caso particular dos servidores Lúcia Regina Assumpção Montanhini e Pedro José Steiner Neto, que, na qualidade de Presidente e Diretor da FUNPAR, sem remuneração, exercendo a função em caráter honorífico, não seriam atingidos pelo proibitivo do art. 117, inciso X da Lei nº 8.112/90.
11.20.  O fato de a situação estar regularizada não justifica o cometimento da irregularidade, ainda mais em se tratando de proibitivo largamente conhecido dos servidores, de uma maneira geral, quanto mais do Reitor, que também encontrava-se em situação irregular. Quanto à presidência e diretoria da FUNPAR, a lei não excepciona o fato de ser ou não em caráter honorífico, com ou sem remuneração: Art. 117. Ao servidor é proibido: (...) X - participar de gerência ou administração de sociedade privada, personificada ou não personificada, exercer o comércio, exceto na qualidade de acionista, cotista ou comanditário; (Redação dada pela Medida Provisória 431/2008) .
11.21.  Sendo a FUNPAR sociedade privada e os servidores da UFPR participando da gerência ou administração, mesmo em caráter honorífico, sem remuneração ou vínculos, já que Presidente e Diretor, de fato, participam da gerência e administração, subsumem-se ao proibitivo legal. Portanto, será proposta a rejeição das razões relativas e esse item, porém, deixaremos de propor a aplicação de multa, tendo em vista que detectar a existência de gerência de empresa privada por servidores da UPPR é extremamente complicado, tendo em vista que são aproximadamente cinco mil servidores. [...]
108.3.	Não se mostre exigível nem mais oportuna a atuação revisora ou complementar deste Tribunal acerca do fato, sendo bastante a recomendação feita pela CGU para a correção da impropriedade.
109.	Descumprimento de jornada de trabalho por servidores da UFPR e por terceirizados da FUNPAR lotados no Hospital de Clínicas, além de baixa produtividade por parte de alguns médicos anestesiologistas do quadro da UFPR e terceirizados da FUNPAR (item 6.4.1.2 do RAG) 
109.1.	Dos gestores que remanescem no rol de responsáveis destas contas ordinárias, o TCU ouviu em audiência sobre esta constatação o reitor CARLOS AUGUSTO MOREIRA JÚNIOR, o pró-reitor de Recursos Humanos e Estudantis VILSON KACHEL e o pró-reitor de Planejamento, Orçamento e Finanças ZAKI AKEL SOBRINHO.
109.2.	Assim se pronunciou o auditor signatário da instrução de peça 31, p. 30-50, análise com a qual se mantém concordância, acrescendo-se somente ajustes de forma:
11.22.  [...] a metodologia de comparação de anestesiologistas é complicada, vez que não se pode apenas observar números, mas também o grau de complexidade de cada procedimento, e que os anestesiologistas terceirizados têm sua lotação, na maioria das vezes, em locais de procedimentos de baixa complexidade. [...].
11.23.  Com relação ao descumprimento de jornada de trabalho por servidores públicos federais dos quadros próprios do MEC/UFPR e por funcionários terceirizados da FUNPAR, [deve-se "determinar à UFPR o rigoroso controle de cumprimento das jornadas de trabalho de seus servidores, por meio de uma fiscalização séria da assinatura da folha de ponto, enquanto não for implantado o acesso eletrônico"]. Acata-se as razões de justificativas relacionadas à produtividade dos trabalhos dos anestesiologistas, vez que é senso comum a disparidade entre procedimentos empreendidos por estes profissionais.
110.	Ausência de segregação de função em todas as fases dos processos de aquisição por dispensa de licitação, favorecimento de empresas em alguns desses processos e outras falhas consistentes na inclusão de proposta de empresa sem seus dados essenciais e na aceitação de Certidão Negativa de Débito da Previdência Social vencida (item 7.1.1.1 do RAG) 
110.1.	Dos gestores que remanescem no rol de responsáveis destas contas ordinárias, o TCU ouviu em audiência sobre esta constatação o reitor CARLOS AUGUSTO MOREIRA JÚNIOR, o pró-reitor de Administração HAMILTON COSTA JÚNIOR e o pró-reitor de Planejamento, Orçamento e Finanças ZAKI AKEL SOBRINHO.
110.2.	Assim se pronunciou o auditor signatário da instrução de peça 31, p. 30-50, análise com a qual se mantém concordância, acrescendo-se somente ajustes de forma:
10.6.  [...] foi emitida, em 2005, a Ordem de Serviços nº 001/2005, estabelecendo medidas a serem adotadas em todas as unidades de compras, com o objetivo de garantir a segregação de funções nos processos de compras.
10.7.  [...] [o gestor informa que] a Universidade tem buscado cumprir a dita Ordem de Serviço, porém, tendo em vista a política de descentralização orçamentária, que, por delegação de competência do Reitor, as Unidades Gestoras Regionais gerenciam seus recursos, por meio de serviços de compras próprios. Tal configuração administrativa faz com que os vários serviços de compras não tenham servidores suficientes, de forma que um mesmo servidor, às vezes o único da Unidade, execute todas as fases do processo de compras por dispensa de licitação, negligenciando a segregação de funções.
10.8.  Vê-se, pelas próprias explicações dadas [...], que o problema reside em uma política equivocada de execução de despesa e/ou organização administrativa, que leva à falta de pessoal nos vários serviços de compras, que tem como consequência a não segregação de funções. [...].
[...]
10.10.  [...]. Considera-se que tais irregularidades, são facilitadas pela não segregação de funções, e, tendo em vista que essas irregularidades foram exaustivamente tratadas na Representação, TC Processo 006.272/2007-5, que abrangeu a gestão de 2005, a que se referem os autos presentes. Portanto, deixa-se de empreender outras análises sobre os itens em tela. A dita Representação foi juntada ao TC Processo 014.382/2005-5, prestação de contas da UFPR de 2004.
CONCLUSÃO
111.	Considerando a análise realizada e levando em conta, parcialmente, a opinião da Controladoria-Geral da União expressa em seu certificado de peça 22, p. 21-24, e o encaminhamento do auditor signatário da precedente instrução de peça 31, p. 30-50, propõe-se julgar regulares com ressalva as contas do senhor VILSON KACHEL, pró-reitor de Recursos Humanos e Estudantis da UFPR, dando-lhe quitação, nos termos dos artigos 16, inciso II, e 18 da Lei 8.443/1992, c/c o artigo 208 do Regimento Interno do TCU, em face das impropriedades verificadas em sua gestão e tratadas nos parágrafos 105, 106 e 107 desta instrução, às quais se acresce a irregularidade pela qual foi sancionado com multa pelo Acórdão 3332/2014-TCU-Segunda Câmara, relatado pelo ministro Aroldo Cedraz, no âmbito do conexo processo TC Processo 011.178/2007-4.
112.	Embora ouvido em audiência por aquelas mesmas impropriedades, afastou-se a responsabilidade do senhor ZAKI AKEL SOBRINHO, pró-reitor de Planejamento, Orçamento e Finanças, uma vez que os fatos ali tratados, conforme análise empreendida no parágrafo 10.1 da instrução de peça 31, p. 30-50, se referem "à gestão de pessoal", não lhe sendo imputáveis porque "já existia, à época dos fatos, um Pró-Reitor de Recursos Humanos e Assuntos Estudantis" na universidade.
113.	Relativamente ao reitor Carlos Augusto Moreira Júnior, a proposta de julgamento de suas contas também seria pela regularidade com ressalva em face das mesmas impropriedades tratadas nos parágrafos 105, 106 e 107 desta instrução, acrescidas da irregularidade pela qual foi sancionado com multa pelo Acórdão 2466/2007-TCU-Plenário, relatado pelo ministro Raimundo Carreiro, no âmbito do conexo processo TC Processo 006.138/2006-0. Entretanto, tramitam ainda contra o reitor seis tomadas de contas especiais de alta materialidade, com parte expressiva do débito ocorrida no exercício de que tratam as presentes contas ordinárias. Por conta disso, e em obediência ao art. 47 da Resolução TCU 259/2014, propõe-se seja sobrestado o julgamento de suas contas até decisão definitiva nos processos TC Processo 021.208/2009-5, TC Processo 003.748/2013-8, TC Processo 028.478/2014-2, TC Processo 028.517/2014-8, TC Processo 023.081/2017-1 e TC Processo 028.441/2014-1.
114.	Quanto aos demais responsáveis, propõe-se julgar regulares as suas contas.
115.	Ainda sobre as impropriedades tratadas nos parágrafos 105, 106 e 107 desta instrução, os fundamentos das ressalvas a serem consignadas no julgamento destas contas consistiram no (a)  pagamento de Vantagem Pessoal Nominalmente Identificável (VPNI) decorrente de periculosidade ou insalubridade, mesmo após cessarem as causas da concessão, (b) pagamento indevido de diferença de provento a 461 servidores e (c) pagamento indevido de Vantagem Pessoal Transitória (VPT) a servidores lotados em localidade não contemplada com a gratificação de localidade. As referidas motivações estão expressas em matriz específica (peça 45) , conforme orientação contida no § 5º do art. 8º da Resolução TCU 234/2010, alterada pela Resolução TCU 244/2010.
116.	Embora, como visto, remanesçam ao fim do exame do presente processo três impropriedades convertidas em ressalvas às contas de alguns dos gestores da UFPR, deixa-se de propor qualquer determinação ou recomendação à unidade por conta do longo tempo de sobrestamento dos autos decorrente do qual perderam-se a tempestividade e a oportunidade necessárias à atuação deste Tribunal de Contas da União.
PROPOSTA DE ENCAMINHAMENTO
117.	Diante do exposto, submetem-se os autos à consideração superior, propondo:
a)  com fundamento no art. 157 do Regimento Interno c/c o art. 47 da Resolução TCU 259/2014, sobrestar o julgamento das contas do senhor Carlos Augusto Moreira Júnior (CPF XXX.164.169-XX) , reitor, até decisão definitiva nos processos TC Processo 021.208/2009-5, TC Processo 003.748/2013-8, TC Processo 028.478/2014-2, TC-Processo 028.517/2014-8, TC Processo 023.081/2017-1 e TC Processo 028.441/2014-1;
b)  com fundamento nos arts. 1º, inciso I, 16, inciso II, 18 e 23, inciso II, da Lei 8.443/1992, c/c os arts. 1º, inciso I, 208 e 214, inciso II, do Regimento Interno, julgar regulares com ressalva - em face das falhas adiante apontadas e tratadas nos parágrafos 105, 106, e 107 desta instrução e no processo TC Processo 011.178/2007-4 julgado pelo Acórdão 3332/2014-TCU-Segunda Câmara, de relatoria do ministro Aroldo Cedraz - as contas do senhor Vilson Kachel (CPF XXX.259.209-XX) , pró-reitor de Recursos Humanos e Estudantis, dando-lhe quitação: (i)  pagamento de Vantagem Pessoal Nominalmente Identificável (VPNI) decorrente de periculosidade ou insalubridade, mesmo após cessarem as causas da concessão, (ii) pagamento indevido de diferença de provento a 461 servidores, (iii) pagamento indevido de Vantagem Pessoal Transitória (VPT) a servidores lotados em localidade não contemplada com a gratificação de localidade e (iv) cessão informal de dois servidores da UFPR à prefeitura do município de Almirante Tamandaré (PR) no período de 1º/1/2005 a 13/5/2007;
c)  com fundamento nos arts. 1º, inciso I, 16, inciso I, 17 e 23, inciso I, da Lei 8.443/1992 c/c os arts. 1º, inciso I, 207 e 214, inciso I, do Regimento Interno, julgar regulares as contas das senhoras Maria Tarcisa Silva Bega (CPF XXX.115.809-XX) , vice-reitora, e Rita de Cássia Lopes Fiakofski (CPF XXX.327.999-XX) , pró-reitora de Extensão e Cultura, e dos senhores Hamilton Costa Júnior (CPF XXX.489.909-XX) , pró-reitor de Administração, Nivaldo Eduardo Rizzi (CPF XXX.706.879-XX) , pró-reitor de Pesquisa e Pós-Graduação, Valdo José Cavallet (CPF XXX.797.119-XX) , pró-reitor de Graduação, e Zaki Akel Sobrinho (CPF XXX.063.759-XX) , pró-reitor de Planejamento, Orçamento e Finanças, dando-lhes quitação plena;
d)  encaminhar à Universidade Federal do Paraná (UFPR) o acórdão que vier a ser proferido, com o alerta de que o relatório e o voto que fundamentam a deliberação podem ser consultados no endereço www.tcu.gov.br/acordaos e de que o inteiro teor dos autos encontra-se na Plataforma Conecta;
e)  encerrar o processo, com fundamento no art. 169, inciso III, do Regimento Interno.
2. 	O Ministério Público junto ao TCU, representado pelo Procurador Júlio Marcelo de Oliveira, discordou parcialmente da proposta de encaminhamento da SecexEducação, nos seguintes termos (peça 48) .
Cuidam os autos de processo de contas anuais da Universidade Federal do Paraná (UFPR) , relativas ao exercício de 2005.
Na fase interna deste processo foi emitido Certificado de Auditoria (peça 22, p. 21-24) por meio do qual foi proposto o julgamento pela irregularidade das contas de Carlos Augusto Moreira Júnior, reitor, Vilson Kachel, pró-reitor de Recursos Humanos e Estudantis, Hamilton Costa Júnior, pró-reitor de Administração, e de Zaki Akel Sobrinho, pró-reitor de Planejamento, Orçamento e Finanças. A unidade técnica propôs a regularidade das contas dos demais responsáveis. 
O dirigente do órgão de controle interno acolheu a manifestação expressa no certificado de auditoria (peça 22, p. 25) e o Ministro de Estado da Educação atestou haver tomado conhecimento das conclusões. Submetidos os autos ao Tribunal, foi promovido o exame constante à peça 23, p. 17/36, por meio da qual foi proposta a audiência de gestores em virtude das seguintes impropriedades, in verbis:
celebração de convênios no montante de R$ 3.608.362,91 com a da Fundação da Universidade Federal do Paraná para o Desenvolvimento da Ciência, Tecnologia e Cultura (FUNPAR) no final do exercício, sem que o objeto dos convênios caracterize interesse comum e com recursos executados em dotação orçamentária imprópria (item 4.1.6.1 do RAG) ;
cessão ilegal de servidores para a câmara municipal de Curitiba (item 6.1.1.1 do RAG) ;
cessão de servidores ao governo estadual e à prefeitura de Curitiba com ônus para a UFPR, contrariando o disposto no art. 4° do Decreto 4.050, de 12 de dezembro de 2001 (item 6.1.1.2 do RAG) ;
existência de 2.270 funcionários contratados pela FUNPAR exercendo, em sua maioria, função inerente aos servidores ocupantes de cargo efetivo dos quadros da UFPR (item 6.1.2.1 do RAG) ;
pagamento de Vantagem Pessoal Nominalmente Identificável (VPNI) decorrente de reclassificação de servidor, mesmo após cessarem as causas da concessão (item 6.2.1.1 do RAG) ;
pagamento de Vantagem Pessoal Nominalmente Identificável (VPNI) decorrente de periculosidade ou insalubridade, mesmo após cessarem as causas da concessão (item 6.2.1.2 do RAG) ;
pagamento indevido de diferença de provento a 461 servidores (item 6.2.1.3 do RAG) ;
pagamento indevido de Vantagem Pessoal Transitória (VPT) a servidores lotados em localidade não contemplada com a gratificação de localidade (item 6.2.1.4 do RAG) ;
existência de servidores que comprovadamente não cumprem a jornada de trabalho a que estão obrigados ou que exercem gerência de empresas privadas (item 6.4.1.1 do RAG) ;
descumprimento de jornada de trabalho por servidores da UFPR e por terceirizados da FUNPAR lotados no Hospital de Clínicas, além de baixa produtividade por parte de alguns médicos anestesiologistas do quadro da UFPR e terceirizados da FUNPAR (item 6.4.1.2 do RAG) ;
ausência de segregação de função em todas as fases dos processos de aquisição por dispensa de licitação, favorecimento de empresas em alguns desses processos e outras falhas consistentes na inclusão de proposta de empresa sem seus dados essenciais e na aceitação de Certidão Negativa de Débito da Previdência Social vencida (item 7.1.1.1 do RAG) .
Ato contínuo, expedidas as comunicações processuais e recebidas as razões de justificativa dos gestores, foi elaborada a instrução constante à peça 31 (p. 30/50) , por meio da qual o auditor-instrutor propôs que as contas de alguns responsáveis fossem julgadas regulares, bem como que a contas dos senhores Júlio Cezar Martins, Denise Maria Mansani, Zaki Akel Sobrinho, Carlos Augusto Moreira Júnior, Vilson Kachel, Laryssa Martins Born, Hamilton Costa Júnior fossem julgadas irregulares. 
Todavia, submetidos os autos ao corpo diretivo da Secretaria de Controle Externo no Paraná, foram identificados diversos processos que possuíam impacto direto nas contas em exame, motivo por que foi proposto o sobrestamento destes autos. 
Levantado o sobrestamento dos autos, foi promovida sua derradeira instrução (peça 45) , por meio da qual se concluiu o seguinte:
"111.	Considerando a análise realizada e levando em conta, parcialmente, a opinião da Controladoria-Geral da União expressa em seu certificado de peça 22, p. 21-24, e o encaminhamento do auditor signatário da precedente instrução de peça 31, p. 30-50, propõe-se julgar regulares com ressalva as contas do senhor VILSON KACHEL, pró-reitor de Recursos Humanos e Estudantis da UFPR, dando-lhe quitação, nos termos dos artigos 16, inciso II, e 18 da Lei 8.443/1992, c/c o artigo 208 do Regimento Interno do TCU, em face das impropriedades verificadas em sua gestão e tratadas nos parágrafos 105, 106 e 107 desta instrução, às quais se acresce a irregularidade pela qual foi sancionado com multa pelo Acórdão 3332/2014-TCU-Segunda Câmara, relatado pelo ministro Aroldo Cedraz, no âmbito do conexo processo TC Processo 011.178/2007-4.
112.	Embora ouvido em audiência por aquelas mesmas impropriedades, afastou-se a responsabilidade do senhor ZAKI AKEL SOBRINHO, pró-reitor de Planejamento, Orçamento e Finanças, uma vez que os fatos ali tratados, conforme análise empreendida no parágrafo 10.1 da instrução de peça 31, p. 30-50, se referem "à gestão de pessoal", não lhe sendo imputáveis porque "já existia, à época dos fatos, um Pró-Reitor de Recursos Humanos e Assuntos Estudantis" na universidade.
113.	Relativamente ao reitor Carlos Augusto Moreira Júnior, a proposta de julgamento de suas contas também seria pela regularidade com ressalva em face das mesmas impropriedades tratadas nos parágrafos 105, 106 e 107 desta instrução, acrescidas da irregularidade pela qual foi sancionado com multa pelo Acórdão 2466/2007-TCU-Plenário, relatado pelo ministro Raimundo Carreiro, no âmbito do conexo processo TC Processo 006.138/2006-0. Entretanto, tramitam ainda contra o reitor seis tomadas de contas especiais de alta materialidade, com parte expressiva do débito ocorrida no exercício de que tratam as presentes contas ordinárias. Por conta disso, e em obediência ao art. 47 da Resolução TCU 259/2014, propõe-se seja sobrestado o julgamento de suas contas até decisão definitiva nos processos TC Processo 021.208/2009-5, TC Processo 003.748/2013-8, TC Processo 028.478/2014-2, TC-Processo 028.517/2014-8, TC Processo 023.081/2017-1 e TC Processo 028.441/2014-1.
114.	Quanto aos demais responsáveis, propõe-se julgar regulares as suas contas.
115.	Ainda sobre as impropriedades tratadas nos parágrafos 105, 106 e 107 desta instrução, os fundamentos das ressalvas a serem consignadas no julgamento destas contas consistiram no (a) pagamento de Vantagem Pessoal Nominalmente Identificável (VPNI) decorrente de periculosidade ou insalubridade, mesmo após cessarem as causas da concessão, (b) pagamento indevido de diferença de provento a 461 servidores e (c) pagamento indevido de Vantagem Pessoal Transitória (VPT) a servidores lotados em localidade não contemplada com a gratificação de localidade. As referidas motivações estão expressas em matriz específica (peça 45) , conforme orientação contida no § 5º do art. 8º da Resolução TCU 234/2010, alterada pela Resolução TCU 244/2010.
116.	Embora, como visto, remanesçam ao fim do exame do presente processo três impropriedades convertidas em ressalvas às contas de alguns dos gestores da UFPR, deixa-se de propor qualquer determinação ou recomendação à unidade por conta do longo tempo de sobrestamento dos autos decorrente do qual perderam-se a tempestividade e a oportunidade necessárias à atuação deste Tribunal de Contas da União."
Foi apresentada, então, a seguinte proposta de encaminhamento, que contou com a anuência do corpo diretivo da Secretaria de Controle Externo da Educação (peça 46) :
"a)  com fundamento no art. 157 do Regimento Interno c/c o art. 47 da Resolução TCU 259/2014, sobrestar o julgamento das contas do senhor Carlos Augusto Moreira Júnior (CPF XXX.164.169-XX) , reitor, até decisão definitiva nos processos TC Processo 021.208/2009-5, TC Processo 003.748/2013-8, TC Processo 028.478/2014-2, TC-Processo 028.517/2014-8, TC Processo 023.081/2017-1 e TC Processo 028.441/2014-1;
b)  com fundamento nos arts. 1º, inciso I, 16, inciso II, 18 e 23, inciso II, da Lei 8.443/1992, c/c os arts. 1º, inciso I, 208 e 214, inciso II, do Regimento Interno, julgar regulares com ressalva - em face das falhas adiante apontadas e tratadas nos parágrafos 105, 106, e 107 desta instrução e no processo TC Processo 011.178/2007-4 julgado pelo Acórdão 3332/2014-TCU-Segunda Câmara, de relatoria do ministro Aroldo Cedraz - as contas do senhor Vilson Kachel (CPF XXX.259.209-XX) , pró-reitor de Recursos Humanos e Estudantis, dando-lhe quitação: (i)  pagamento de Vantagem Pessoal Nominalmente Identificável (VPNI) decorrente de periculosidade ou insalubridade, mesmo após cessarem as causas da concessão, (ii) pagamento indevido de diferença de provento a 461 servidores, (iii) pagamento indevido de Vantagem Pessoal Transitória (VPT) a servidores lotados em localidade não contemplada com a gratificação de localidade e (iv) cessão informal de dois servidores da UFPR à prefeitura do município de Almirante Tamandaré (PR) no período de 1º/1/2005 a 13/5/2007;
c)  com fundamento nos arts. 1º, inciso I, 16, inciso I, 17 e 23, inciso I, da Lei 8.443/1992 c/c os arts. 1º, inciso I, 207 e 214, inciso I, do Regimento Interno, julgar regulares as contas das senhoras Maria Tarcisa Silva Bega (CPF XXX.115.809-XX) , vice-reitora, e Rita de Cássia Lopes Fiakofski (CPF XXX.327.999-XX) , pró-reitora de Extensão e Cultura, e dos senhores Hamilton Costa Júnior (CPF XXX.489.909-XX) , pró-reitor de Administração, Nivaldo Eduardo Rizzi (CPF XXX.706.879-XX) , pró-reitor de Pesquisa e Pós-Graduação, Valdo José Cavallet (CPF XXX.797.119-XX) , pró-reitor de Graduação, e Zaki Akel Sobrinho (CPF XXX.063.759-XX) , pró-reitor de Planejamento, Orçamento e Finanças, dando-lhes quitação plena;
d)  encaminhar à Universidade Federal do Paraná (UFPR) o acórdão que vier a ser proferido, com o alerta de que o relatório e o voto que fundamentam a deliberação podem ser consultados no endereço www.tcu.gov.br/acordaos e de que o inteiro teor dos autos encontra-se na Plataforma Conecta;
e)  encerrar o processo, com fundamento no art. 169, inciso III, do Regimento Interno."
II
O Ministério Público de Contas da União, pelos motivos a seguir expostos, discorda parcialmente da proposta de encaminhamento apresentada no âmbito da SecexEducação.
Observa-se que a unidade instrutiva propõe que o Tribunal, novamente, promova o sobrestamento das contas do sr. Carlos Augusto Moreira Júnior até a decisão definitiva dos processos TC Processo 021.208/2009-5, 003.748/2013, Processo 028.478/2014-2, Processo 028.517/2014-8, Processo 023.081/2017-1 e Processo 028.441/2014-1. 
Tais processos, conforme entendimento da unidade técnica, poderiam ter impacto no julgamento das presentes contas e ensejariam a aplicação do art. 47 da Resolução 259/2014.
Não obstante, o MP de Contas entende que, neste caso em concreto, há elementos suficientes para que o Tribunal, desde já, se manifeste sobre o mérito das contas do reitor Carlos Augusto Moreira Júnior. 
Esse entendimento decorre de três aspectos, a saber: A um, deve ser considerado que as presentes contas versam sobre o já distante exercício de 2005 da UFPR, já sobrestadas pelo Tribunal em momento anterior; A dois, as inúmeras irregularidades identificadas no curso da presente avaliação já conduzem ao entendimento de que as contas do referido responsável, a despeito dos outros processos que tramitam no Tribunal, devem ser julgadas irregulares. A três, considerando o reconhecimento da prescrição da pretensão punitiva, as conclusões advindas de outros processos não poderiam ser consideradas para a majoração de sanções fundamentadas no art. 58 da Lei 8.443/1992.
Nesse sentido, o MP de Contas destaca que, dentre as diversas irregularidades identificadas no curso das presentes contas, observou-se que foram celebrados convênios com a Fundação da Universidade Federal do Paraná para o Desenvolvimento da Ciência, Tecnologia e Cultura, no final do exercício financeiro, sem que fosse evidenciada, ao menos, a existência de interesse comum. Ao examinar a matéria, o auditor-instrutor ponderou o seguinte: 
"100.1.	Dos gestores que remanescem no rol de responsáveis destas contas ordinárias, o TCU ouviu em audiência sobre esta constatação o reitor CARLOS AUGUSTO MOREIRA JÚNIOR, o pró-reitor de Administração HAMILTON COSTA JÚNIOR e o pró-reitor de Planejamento, Orçamento e Finanças ZAKI AKEL SOBRINHO.
100.2.	Sobre esta constatação, o gestor havia justificado ainda no âmbito do relatório de auditoria de gestão produzido pela CGU (peça 9, p. 36, até a peça 22, p. 20) , com grifos acrescidos:
O modelo de gestão financeira atual impele o Administrador à tomada de decisões que muito embora seguras e absolutamente transparentes, devendo ser justificadas à luz do compromisso social da Instituição bem assim do cumprimento de seu plano de metas, previamente aprovado, pelas instancias legais da Administração.
O repasse dos recursos financeiros recebidos em nosso caixa único às vésperas do fechamento do ano fiscal, impõe a utilização da Fundação de Apoio para evitar a perda destes recursos.
Todos os trâmites da Lei 8666/93 para as compras e ou contratações que o Convênio estão garantidos e, ao mesmo tempo, obriga a UFPR a manter controle e fiscalização da execução dos mesmos.
Ainda, a FUNPAR se obriga a efetuar a prestação de contas do Convênio conforme a legislação vigente apresentando relatório trimestral da gerência dos recursos recebidos, devendo os bens adquiridos decorrentes do Convênio ora propostos serão transferidos ao patrimônio da UFPR.
[...]
100.4.	A celebração dos 12 convênios impugnados ocorreu de fato na última quinzena do último mês do exercício, o que sustenta a justificativa do gestor. A própria CGU afirma em seu relatório entender 'as circunstâncias que levaram o gestor a optar por determinadas decisões, e que o objetivo dessas decisões foram tão somente a utilização de recursos liberados ao final do exercício financeiro'. Mesmo assim, reprova o procedimento por violar 'determinadas formalidades [orçamentárias] as quais não foram cumpridas'.
100.5.	Sobre a matéria, o TCU há muito identificou reiterada prática do Ministério da Educação de efetuar parcela significativa dos repasses dos recursos financeiros às universidades apenas no final do exercício, caracterizando assim circunstância alheia à vontade dessas instituições mas que afetava direta e profundamente o funcionamento das universidades no que diz respeito à execução de diversos e importantes projetos e atividades.
100.6.	Ao proferir o Acórdão 5949/2016-TCU-Segunda Câmara, relatado pelo ministro Vital do Rêgo com voto revisor do ministro Raimundo Carreiro, o TCU afastou sanção aplicada a gestores da Fundação Universidade de Brasília (UnB) por considerar 'vasta jurisprudência do Tribunal que, embora declare a ilegalidade das contratações diretas das Fundações de Apoio pelas Universidades fora das hipóteses legais, assim como declare também a ilegalidade dos atos de gestão decorrentes dessas contratações, reconhece que as opções dos administradores das Universidades não eram boas, pois, se perdessem os recursos que haviam sido repassados às instituições sob suas responsabilidades bem próximo do encerramento do exercício financeiro, haveria grave comprometimento do desempenho dessas entidades, com prejuízo, ao final, para os próprios estudantes e, em última análise, para a sociedade'. O relator do voto revisor enumerou uma série de 'precedentes nos quais o TCU decidiu, em casos similares ao deste processo, pela não punição dos administradores justamente por reconhecer que suas condutas, embora irregulares, não revelaram grau de culpabilidade suficiente a justificar a aplicação de uma sanção, porquanto agiram na busca de uma solução que, dadas as circunstâncias, permitisse o atendimento do interesse público, sem prejuízo para os estudantes'.
100.7.	Uma vez que a constatação ora examinada se amolda aos precedentes tratados naquele acórdão, conclui-se pela desnecessidade de ressalvar o item no julgamento das presentes contas."
Ora, com as devidas vênias, o tardio repasse de recursos promovido pelo Ministério da Educação não pode servir de escusa para que gestores públicos busquem aplicar, de maneira açodada, vultosa quantia tardiamente recebida, mormente quando não estiverem presentes os requisitos necessários para a celebração de convênios. Tal prática coloca em risco a correta aplicação dos escassos recursos públicos e deve, segundo entendimento deste MP de Contas, ser veementemente rechaçada. 
Além disso, das diversas falhas identificadas pelo Controle Interno, algumas merecem destaque porque não eram de difícil percepção. Deveriam, assim, ter sido objeto de ações administrativas para saneá-las. 
Cita-se, a título exemplificativo, (a) a existência de 2270 funcionários contratados pela FUNPAR exercendo, em sua maioria, função inerente a servidores ocupantes de cargo efetivo dos quadros da UFPR; (b) a cessão de servidores, com ônus para a UFPR, contrariando o disposto na legislação de regência e gerando prejuízos aos cofres da instituição; (c) o pagamento de vantagens indevidas a servidores. 
Note-se, esse conjunto de impropriedades conduz à cognição de que as contas do sr. Carlos Augusto Moreira Júnior devem ser julgadas irregulares. 
Ademais, importante lembrar que os atos de gestão desse responsável o fizeram integrar o rol de responsáveis de 6 (seis) processos de tomada de contas especiais, já tendo sido condenado em 2 (duas) delas por vultoso dano ao erário. Veja-se, quanto ao tema, o que resumiu a unidade técnica:
"92.	Sobre as seis tomadas de contas especiais (TC Processo 021.208/2009-5, TC Processo 003.748/2013-8, TC Processo 028.478/2014-2, TC-Processo 028.517/2014-8, TC Processo 023.081/2017-1 e TC Processo 028.441/2014-1)  originadas da Representação de TC Processo 026.921/2008-0, em duas delas o reitor já recebeu condenação. No TC Processo 021.208/2009-5, foi-lhe imputado um débito solidário de R$ 8.421.464,28 e aplicada multa no valor de R$ 600.000,00 pelo Acórdão 1257/2012-TCU-Segunda Câmara, relatado pelo ministro Aroldo Cedraz. Já no TC Processo 003.748/2013-8, o TCU lhe imputou débito individual de R$ 53.041,74 e débitos solidários de R$ 1.000.000,00 e R$ 447.120,00, além de sancioná-lo com multas de R$ 100.000,00 e R$ 30.000,00 (Acórdão 8675/2019-TCU-Segunda Câmara, de 17/9/2019, relatado pelo ministro Augusto Nardes) . Embora a primeira condenação tenha sido desconstituída, o processo continua em tramitação e nova condenação pode vir a ocorrer. A segunda condenação ainda não tem trânsito em julgado. Quanto às outras quatro tomadas de contas especiais, continuam pendentes de julgamento."
Conclui-se, assim, não ser razoável novo sobrestamento das contas do sr. Carlos Augusto Moreira Júnior. Antes, devem suas contas ser julgadas irregulares por este Tribunal de Contas da União. 
III
Por todo o exposto, o Ministério Público de Contas discorda parcialmente da proposta de encaminhamento da SecexEducação e entende que as contas do sr. Carlos Augusto Moreira Júnior devem ser julgadas irregulares, com fundamento no art. 16, III, "b", da Lei 8.443/1992, sendo dispensada a aplicação de multa em virtude da ocorrência da prescrição da pretensão punitiva. Quanto aos demais gestores, o MP de Contas perfilha as conclusões da unidade técnica.
É o relatório.

não há.

Procurador Júlio Marcelo de Oliveira.

PRESTAÇÃO DE CONTAS ANUAIS. UNIVERSIDADE FEDERAL DO PARANÁ. EXERCÍCIO DE 2005. SOBRESTAMENTO EM RELAÇÃO A UM DOS RESPONSÁVEIS. CONTAS REGULARES COM RESSALVA PARA OUTRO RESPONSÁVEL. QUITAÇÃO. CONTAS REGULARES. PARA OS DEMAIS RESPONSÁVEIS. QUITAÇÃO PLENA.

PRESTAÇÃO DE CONTAS (PC)

Secretaria de Controle Externo da Educação (SecexEducação).

Em exame, prestação de contas anuais da Universidade Federal do Paraná (UFPR) relativa ao exercício de 2005.
A então Secretaria de Controle Externo no Estado do Paraná (Secex-PR) , preliminarmente à análise das presentes contas, realizou a audiência de responsáveis arrolados (peça 23, p. 17-37) , tendo por base as impropriedades e irregularidades registradas no relatório de auditoria da Controladoria-Geral da União - CGU (peça 9, p. 36-52; peça 22, p. 1-20) , conforme tabela a seguir:
	Impropriedade / irregularidade
	Responsáveis

	a)  celebração de convênios no montante de R$ 3.608.362,91 com a da Fundação da Universidade Federal do Paraná para o Desenvolvimento da Ciência, Tecnologia e Cultura (Funpar) no final do exercício, sem que o objeto dos convênios caracterize interesse comum e com recursos executados em dotação orçamentária imprópria;
	Carlos Augusto Moreira Júnior
Hamilton Costa Júnior
Zaki Akel Sobrinho
Julio Cezar Martins
Denise Maria Mansani Wolff
Lúcia Regina Assupção Montanhini

	b) cessão de servidores ao governo estadual e à prefeitura de Curitiba com ônus para a UFPR, contrariando o disposto no art. 4° do Decreto 4.050/2001;
	Carlos Augusto Moreira Júnior
Vilson Kachel
Zaki Akel Sobrinho
Laryssa Martins

	c) existência de 2.270 funcionários contratados pela Funpar exercendo, em sua maioria, função inerente aos servidores ocupantes de cargo efetivo dos quadros da UFPR;
	
	d) pagamento de Vantagem Pessoal Nominalmente Identificável (VPNI) decorrente de reclassificação de servidor, mesmo após cessarem as causas da concessão;
	
	e) pagamento de Vantagem Pessoal Nominalmente Identificável (VPNI) decorrente de periculosidade ou insalubridade, mesmo após cessarem as causas da concessão ;
	
	f) pagamento indevido de diferença de provento a 461 servidores;
	
	g) pagamento indevido de Vantagem Pessoal Transitória (VPT) a servidores lotados em localidade não contemplada com a gratificação de localidade;
	
	h) existência de servidores que comprovadamente não cumprem a jornada de trabalho a que estão obrigados ou que exercem gerência de empresas privadas;
	
	i) descumprimento de jornada de trabalho por servidores da UFPR e por terceirizados da Funpar lotados no Hospital de Clínicas, além de baixa produtividade por parte de alguns médicos anestesiologistas do quadro da UFPR e terceirizados da Funpar; e
	
	j) ausência de segregação de função em todas as fases dos processos de aquisição por dispensa de licitação, favorecimento de empresas em alguns desses processos e outras falhas consistentes na inclusão de proposta de empresa sem seus dados essenciais e na aceitação de Certidão Negativa de Débito da Previdência Social vencida.
	Carlos Augusto Moreira Júnior
Hamilton Costa Júnior
Zaki Akel Sobrinho
Julio Cezar Martins
Denise Maria Mansani Wolff

Os responsáveis encaminharam suas razões de justificativas, que foram analisadas pela unidade técnica, nos termos da instrução de peça 31, p. 30-50. Em nova manifestação (peça 32, p. 4-11) , a unidade instrutiva propôs o sobrestamento das contas.
Em vista disso, o Tribunal, mediante o Acórdão 7430/2013-TCU-Segunda Câmara, decidiu "sobrestar o julgamento das presentes contas, até a apreciação de mérito dos TCs Processo 011.178/2007-4, Processo 014.106/2012-4, Processo 009.368/20013-2 e Processo 021.208/2009-5, sem prejuízo de juntar cópia da instrução da Unidade Técnica aos TCs Processo 026.921/2008-0, Processo 021.340/2006-3 e Processo 006.138/2006-0" (peça 42) .
Em instrução de peça 43, a Secretaria de Controle Externo da Educação (SecexEducação) sugeriu levantar o sobrestamento dos presentes autos e reduzir o seu rol de responsáveis. Informou, também, que somente o responsável Carlos Augusto Moreira Júnior pode ser impactado pelas decisões que vierem a ser proferidas nos processos sobrestantes acima citados.
O Tribunal exarou o Acórdão 4938/2020-TCU-Segunda Câmara (peça 44) , por meio do qual determinou:
a) levantar o sobrestamento dos presentes autos, determinado por meio do Acórdão 7430/2013-TCU-Segunda Câmara; e
b) com fundamento na IN-TCU 63/2010 e DN-TCU 178/2019, arrolar como responsáveis a priori nesta prestação de contas tão somente os dirigentes de nível estratégico da Universidade, a saber, o Reitor, o Vice-reitor e os Pró-reitores, sem prejuízo de incluir outros não relacionados inicialmente, nos termos da Lei 8.443/1992, levantar o sobrestamento dos presentes autos."
A SecexEducação, em observância ao comando da alínea "b" do Acórdão 4938/2020-TCU-Segunda Câmara, identificou os seguintes responsáveis pelas presentes contas: (i) Carlos Augusto Moreira Júnior, reitor; (ii) Maria Tarcisa Silva Bega, vice-reitora; (iii) Hamilton Costa Júnior, pró-reitor de Administração; (iv) Nivaldo Eduardo Rizzi, pró-reitor de Pesquisa e Pós-Graduação; (v) Rita de Cássia Lopes Fiakofski, pró-reitora de Extensão e Cultura; (vi) Valdo José Cavallet, pró-reitor de Graduação; (vii) Vilson Kachel, pró-reitor de Recursos Humanos e Estudantis; e (viii) Zaki Akel Sobrinho, pró-reitor de Planejamento, Orçamento e Finanças.
A unidade técnica propôs, considerando grande parte da análise realizada pela então Secex-PR das razões de justificativas dos responsáveis constantes do rol elencado no item 7 deste voto (peça 46) :
a) sobrestar o julgamento das contas do Sr. Carlos Augusto Moreira Júnior até decisão definitiva nos processos TC Processo 021.208/2009-5, TC Processo 003.748/2013-8, TC Processo 028.478/2014-2, TC Processo 028.517/2014-8, TC Processo 023.081/2017-1 e TC Processo 028.441/2014-1;
b) julgar regulares com ressalva as contas do Sr. Vilson Kachel, dando-lhe quitação:
b.1) cessão informal de dois servidores da UFPR à prefeitura do município de Almirante Tamandaré/PR no período de 1/1/2005 a 13/5/2007;
b.2) pagamento de VPNI decorrente de periculosidade ou insalubridade, mesmo após cessarem as causas da concessão;
b.3) pagamento indevido de diferença de provento a 461 servidores;
b.4) pagamento indevido de VPT a servidores lotados em localidade não contemplada com a gratificação de localidade e
c) julgar regulares as contas de Maria Tarcisa Silva Bega, Rita de Cássia Lopes Fiakofski, Hamilton Costa Júnior, Nivaldo Eduardo Rizzi, Valdo José Cavallet e Zaki Akel Sobrinho, dando-lhes quitação plena.
O Ministério Público junto ao TCU (MPTCU) concordou com a sugestão da unidade técnica quanto ao julgamento das contas de Vilson Kachel, Maria Tarcisa Silva Bega, Rita de Cássia Lopes Fiakofski, Hamilton Costa Júnior, Nivaldo Eduardo Rizzi, Valdo José Cavallet e Zaki Akel Sobrinho. Por outro lado, discordou do encaminhamento de sobrestar o julgamento das contas de Carlos Augusto Moreira Júnior (peça 48) .
No entender do MPTCU, as contas do Sr. Carlos Augusto Moreira Júnior devem ser julgadas irregulares, sem a aplicação de multa em virtude da ocorrência da prescrição da pretensão punitiva. Destaca que os atos de gestão do Sr. Carlos o fizeram integrar o rol de responsáveis de seis processos de tomada de contas especiais, já tendo sido condenado em duas delas: TCs Processo 021.208/2009-5 e Processo 003.748/2013-8.
No mérito, acolho o encaminhamento da SecexEducação de julgar regulares com ressalva e regulares as contas de responsáveis arrolados na forma sugerida, para os quais houve a concordância do MPTCU, e de sobrestar o julgamento das contas do Sr. Carlos Augusto Moreira Júnior, razão pela qual adoto os argumentos e as conclusões, transcritos no relatório precedente, como minhas razões de decidir, sem prejuízo de tecer algumas considerações acerca da matéria tratada nos autos.
Passo, então, a abordar as principais impropriedades/irregularidades verificadas e seus respectivos responsáveis.
Inicialmente, considero prescrita a pretensão punitiva do TCU, nos termos do Acórdão 1441/2016-TCU-Plenário, quanto às constatações apontadas no relatório de auditoria de gestão (peça 9, p. 36-52; peça 22, p. 1-20) e analisadas nestes autos, conforme salientou a SecexEducação. As audiências dos responsáveis foram autorizadas mediante despacho do titular da então Secex-PR, de 10/10/2007 (peça 23, p. 37) , caracterizando, assim, o transcurso do prazo decenal, cuja contagem reiniciou naquela data, sem que o TCU apreciasse o mérito da matéria.
II
Responsáveis: Carlos Augusto Moreira Júnior, Hamilton Costa Júnior e Zaki Akel Sobrinho.
Irregularidades: (i) celebração de 12 convênios no montante de R$ 3.608.362,91 com a Funpar; e (ii) ausência de segregação de função em todas as fases dos processos de aquisição por dispensa de licitação.
As razões de justificativas apresentadas pelos responsáveis foram acostadas aos autos: (a)  Zaki Akel (peça 29, p. 3-15) ; (b) Carlos Augusto (peça 29, p. 16-43) ; e (c) Hamilton Costa (peça 31, p. 18-28) .
Quanto à celebração dos doze convênios, os responsáveis justificaram, em síntese, que o repasse dos recursos financeiros foram recebidos às vésperas do fechamento do ano fiscal de 2005, o que impôs a utilização da Fundação de Apoio para evitar a perda dos recursos. De fato, os convênios foram na última quinzena de dezembro de 2005, conforme tabela transcrita no relatório precedente.
A SecexEducação considera que o caso em exame se amolda aos precedentes tratados no Acórdão 5949/2016-TCU-Segunda Câmara e, por isso, entende suficientes as recomendações emanadas pela CGU.
O MPTCU avalia que o tardio repasse de recursos promovido pelo Ministério da Educação não pode servir de escusa para que gestores públicos busquem aplicar, de maneira açodada, vultosa quantia atrasadamente recebida, mormente quando não estiverem presentes os requisitos necessários para a celebração de convênios.
O TCU, conforme mencionado pela unidade técnica, no âmbito do TC Processo 011.912/2008-4, apreciou, nos termos do Acórdão 1443/2013-TCU-Segunda Câmara, representação a respeito de possíveis irregularidades verificadas em publicações de diversos extratos de dispensas de licitação da Fundação Universidade de Brasília (FUB) no Diário Oficial da União, relativas a contratações de fundações de apoio e entidade alheia à universidade (Instituto Universitas) . Naquela assentada, aplicou aos responsáveis multa prevista no art. 58, inciso II, da Lei 8.443/1992.
Na análise do pedido de reexame contra o Acórdão 1443/2013-TCU-Segunda Câmara, o TCU seguiu o entendimento apresentado pelo Ministro revisor Raimundo Carreiro, e afastou a sanção aplicada aos gestores, nos termos do Acórdão 5949/2016-TCU-Segunda Câmara. O revisor assim registrou em seu voto:
- Relacionamento das Instituições Federais de Ensino Superior com as respectivas Fundações de Apoio. Matéria, de longa data, que tem sido objeto de preocupação do TCU, razão pela qual realizou fiscalização de orientação centralizada, cuja apreciação levou à prolação do paradigmático Acórdão 2731/2008-TCU-Plenário, por meio do qual esta Corte expediu diversas determinações aos órgãos e entidades envolvidos nesta questão.
- Prática reiterada, àquela época, dos Ministérios da Educação, do Planejamento e da Ciência e Tecnologia de efetuarem parcela significativa dos repasses dos recursos financeiros às Universidades apenas no final dos exercícios, caracterizando assim circunstância alheia à vontade dessas instituições, mas que afetava direta e profundamente o funcionamento das universidades, no que diz respeito à execução de diversos e importantes projetos e atividades.
- Vasta jurisprudência do Tribunal que, embora declare a ilegalidade das contratações diretas das Fundações de Apoio pelas Universidades fora das hipóteses legais, assim como declare também a ilegalidade dos atos de gestão decorrentes dessas contratações, reconhece que as opções dos administradores das Universidades não eram boas, pois, se perdessem os recursos que haviam sido repassados às instituições sob suas responsabilidades bem próximo do encerramento do exercício financeiro, haveria grave comprometimento do desempenho dessas entidades, com prejuízo, ao final, para os próprios estudantes e, em última análise, para a sociedade.
- Precedentes nos quais o TCU decidiu, em casos similares ao deste processo, pela não punição dos administradores justamente por reconhecer que suas condutas, embora irregulares, não revelaram grau de culpabilidade suficiente a justificar a aplicação de uma sanção, porquanto agiram na busca de uma solução que, dadas as circunstâncias, permitisse o atendimento do interesse público, sem prejuízo para os estudantes.
Assim, conquanto procedimentos como o ora em análise sejam rechaçados por este Tribunal, afasta-se a aplicação da sanção prevista no art. 58, inciso II, da Lei 8.443/1992 aos gestores, a exemplo da deliberação citada. Ademais, no caso em apreço, resta constatada a prescrição da pretensão punitiva, conforme já mencionado. Assim, acolho o entendimento da SecexEducação, no sentido de ser desnecessário ressalvar a falha apontada no julgamento das presentes contas.
Friso que a temática sobre a ausência de segregação de função foi tratada exaustivamente no âmbito do TC Processo 006.272/2007-5 (Representação) , juntado ao TC Processo 014.382/2005-5 (contas anuais de 2004 da UFPR) , conforme Despacho do relator, Ministro Aroldo Cedraz (peça 5, p. 46 do TC Processo 006.272/2007-5) :
3. Ao examinar as justificativas apresentadas pelo pró-reitor de planejamento, orçamento e finanças Zaki Akel Sobrinho, que enumerou as diversas providências adotadas em decorrência das constatações da CGUIPR, o analista da Secex/PR reconheceu que, na forma como foram descritas, as medidas devem estancar as irregularidades tratadas nestes autos (fls. 322, item 5.2) .
4. Dessa forma, fica descaracterizada a urgência que motivou a constituição deste feito, o que toma desnecessária a continuação de sua tramitação isolada.
5. Por tal razão, restituo o processo à Secex/PR e determino sua juntada ao processo TC Processo 014.382/2005-5, onde são tratadas as contas anuais de 2004 da UFPR.
No curso do presente processo de contas de 2005 da UFPR, os responsáveis informaram que foi emitida a Ordem de Serviços 001/2005, que estabeleceu medidas a serem adotadas em todas as unidades de compras [da UFPR], com o objetivo de garantir a segregação de funções naqueles processos de aquisições.
Dessa forma, acolho as conclusões da SecexEducação, com o aval do MPTCU, de considerar encaminhada a solução sobre as falhas apontadas no âmbito do TC Processo 006.272/2007-5 e do TC Processo 014.382/2005-5.
III
Responsáveis: Carlos Augusto Moreira Júnior, Vilson Kachel e Zaki Akel Sobrinho.
Irregularidades: (i) cessão de servidores com ônus para a UFPR; (ii) existência de funcionários contratados pela Funpar exercendo, em sua maioria, função inerente aos servidores ocupantes de cargo efetivo dos quadros da UFPR; (iii) pagamentos apontados como indevidos - VPNI, diferença de proventos e VPT; e (iv) não cumprimento de jornada de trabalho por servidores da UFPR e terceirizados da Funpar.
O Sr. Zaki Akel, em suas razões de justificativas (peça 29, p. 3-15) , apontou que esses aspectos se referem "à gestão de pessoal" e que "já existia, à época dos fatos, um Pró-Reitor de Recursos Humanos e Assuntos Estudantis" [Sr. Vilson Kachel]. Em vista disso, a então Secex-PR entendeu por afastar a responsabilidade do Sr. Zaki Akel (peça 31, p. 30-50) , entendimento mantido pela SecexEducação, que contou com a anuência do MPTCU, ao qual também perfilo.
As razões de justificativas apresentadas pelos Srs. Carlos Augusto (peça 29, p. 16-43) e Vilson Akel (peças 29, p. 55; e 30, p. 1-10) , juntamente com a documentação acostada aos autos, indicam, conforme ressaltado pela unidade técnica e transcrito no relatório precedente, que a cessão não resultou em prejuízo financeiro à UFPR, haja vista a comprovação de ressarcimento pelos órgãos cessionários: prefeitura de Curitiba/PR (R$ 349.522,00, a valores históricos) ; e governo do estado do Paraná, por meio da Secretaria de Estado da Saúde (R$ 9.469.817,49) .
Ainda, em relação à cessão informal de dois servidores da UFPR à prefeitura municipal de Almirante Tamandaré/PR, a municipalidade ressarciu à Universidade os valores imputados no TC Processo 011.178/2007-4 (TCE) , antes do julgamento da referida TCE, afastando o débito. No entanto, o TCU sancionou o Sr. Vilson Kachel com multa no valor de R$ 5.000,00 (art. 58 da Lei 8.443/1992) , conforme Acórdão 3332/2014-TCU-Segunda Câmara, tendo sido expedida a quitação da dívida consoante o Acórdão 9946/2017-TCU-Segunda Câmara.
Quanto ao deslinde do TC Processo 011.178/2007-4 (TCE) , compartilho do entendimento da SecexEducação no sentido de que a irregularidade carece de materialidade e gravidade bastantes para macular as contas do Sr. Vilson Kachel por todo um exercício a ponto de torná-las irregulares.
Nesse sentido, acolho a conclusão da SecexEducação, que teve a anuência do MPTCU, de a matéria não requerer a atuação revisora ou complementar deste Tribunal à recomendação feita, à época dos fatos, pela CGU, mantendo-se, contudo, a ressalva às contas do Sr. Vilson Akel, sugerida pela unidade técnica.
Em relação aos funcionários contratados pela Funpar, friso que a irregularidade foi tratada no âmbito do TC Processo 004.033/2005-0 (Relatório de Monitoramento) , apreciado nos termos do Acórdão 886/2008-TCU-Plenário, de modo a não haver mais providências a serem tomadas, conforme bem destacado pela unidade técnica.
Sobre os pagamentos indicados como indevidos, acompanho o entendimento da SecexEducação, que contou com a anuência do MPTCU, de acolher as justificativas apresentadas pelos responsáveis, haja vista restar constatada a interrupção dos pagamentos, conforme transcrito no relatório precedente. No entanto, acolho o encaminhamento sugerido pela unidade técnica de fazer constar como ressalva às contas do Sr. Vilson Akel a impropriedade quanto aos pagamentos apontados como irregulares.
No que tange à existência de servidores da UFPR que não cumprem a jornada de trabalho a que estão obrigados ou que exercem gerência de empresas privadas, a CGU, quando da auditoria realizada (peça 9, p. 36-52; peça 22, p. 1-20) , havia recomendado a correção da irregularidade apontada. O Sr. Carlos Augusto, reitor da UFPR, à época dos fatos, em resposta à audiência (peça 16, p. 16-43) , esclareceu que a situação dos servidores nessa situação foi regularizada, anexando a documentação comprobatória, e argumentou que o caso particular dos servidores Lúcia Regina Assumpção Montanhini e Pedro José Steiner Neto, respectivamente Presidente e Diretor da Funpar, sem remuneração, trata-se de exercício de função em caráter honorífico, de maneira que não seriam atingidos pelo proibitivo do art. 117, inciso X, da Lei 8.112/1990.
Relativamente ao descumprimento de jornada de trabalho por servidores da UFPR e por terceirizados da Funpar lotados no Hospital de Clínicas, além de baixa produtividade por parte de alguns médicos anestesiologistas, acolho o entendimento da SecexEducação, que teve o aval do MPTCU, de considerar suficiente as justificativas apresentadas pelo ex-reitor, uma vez que afastaram as falhas apontadas, conforme consignado no relatório precedente a este voto.
IV
Do sobrestamento das contas de Carlos Augusto Moreira Júnior
A SecexEducação sugeriu o sobrestamento das contas do Sr. Carlos Augusto Moreira Júnior até a decisão definitiva dos processos TC Processo 021.208/2009-5, Processo 003.748/2013-8, Processo 028.478/2014-2, Processo 028.517/2014-8, Processo 023.081/2017-1 e Processo 028.441/2014-1, na medida em que poderiam impactar o julgamento das presentes contas.
O MPTCU considera existirem elementos suficientes para que o Tribunal se manifeste sobre o mérito das contas do reitor Carlos Augusto Moreira Júnior, pelos seguintes motivos:
i) trata-se de contas do exercício de 2005 da UFPR, já sobrestadas pelo Tribunal em momento anterior;
ii) as inúmeras irregularidades identificadas no curso da presente avaliação já conduzem ao entendimento de que as contas do referido responsável, a despeito dos outros processos que tramitam no Tribunal, devem ser julgadas irregulares; e
iii) considerando o reconhecimento da prescrição da pretensão punitiva, as conclusões advindas de outros processos não poderiam ser consideradas para a majoração de sanções fundamentadas no art. 58 da Lei 8.443/1992.
O MPTCU reforça que o conjunto de impropriedades conduz à cognição de que as presentes contas do Sr. Carlos Augusto Moreira Júnior devem ser julgadas irregulares. 
Os processos indicados como sobrestantes à apreciação das contas do ex-reitor da UFPR, Sr. Carlos Augusto Moreira Júnior, apresentam a seguinte situação atual:
a) TC Processo 021.208/2009-5: prolatado o Acórdão 12511/2019-TCU-Segunda Câmara que converteu o julgamento em diligência para que sejam analisadas pela unidade instrutiva as peças acostadas aos autos pelos responsáveis, haja vista que o Acórdão 6220/2013-TCU-Segunda Câmara declarou a nulidade do Acórdão 1257/2012-TCU-Segunda Câmara. Portanto, encontra-se pendente de apreciação.
b) TC Processo 003.748/2013-8: exarado o Acórdão 7116/2020-TCU-Segunda Câmara que acatou parcialmente as alegações de defesa de Carlos Augusto Moreira Júnior, julgou irregulares suas contas e aplicou-lhe multa de R$ 30.000,00 (art. 58 da Lei 8.443/1992) , em função de efeitos modificativos suscitados em embargos de declaração opostos contra o Acórdão 8675/2019-TCU-Segunda Câmara; e
c) TCs Processo 028.478/2014-2, Processo 028.517/2014-8, Processo 023.081/2017-1 e Processo 028.441/2014-1: pendentes de apreciação.
Nota-se que, dos seis processos mencionados, somente o TC Processo 003.748/2013-8 possui deliberação vigente, porém, não transitada em julgado. Os outros cinco processos estão pendentes de apreciação.
Nesse passo, acolho a sugestão da SecexEducação, mantendo idêntico encaminhamento adotado no julgamento do Acórdão 4938/2020-TCU-Segunda Câmara, de sobrestar o julgamento das contas do Sr. Carlos Augusto Moreira Júnior até decisão definitiva nos processos TC Processo 021.208/2009-5, TC Processo 003.748/2013-8, TC Processo 028.478/2014-2, TC Processo 028.517/2014-8, TC Processo 023.081/2017-1 e TC Processo 028.441/2014-1.
Ante todo o exposto, VOTO para que seja aprovada a minuta de acórdão que ora trago à apreciação deste Colegiado.
TCU, Sala das Sessões Ministro Luciano Brandão Alves de Souza, em 1 de dezembro de 2020.
Ministro VITAL DO RÊGO 
Relator